ACORDAO-COMPLETO-2350680

ACÓRDÃO 1846/2019 ATA 29/2019 - PLENÁRIO

VISTOS, relatados e discutidos estes autos de levantamento de auditoria sobre as políticas do Governo Federal relacionadas ao Semiárido brasileiro,
ACORDAM os Ministros do Tribunal de Contas da União, reunidos em sessão do Plenário, ante as razões expostas pelo Relator, em:
9.1. determinar à Secretaria de Controle Externo que utilize os subsídios do relatório de auditoria, bem como as considerações do voto condutor e voto complementar desta deliberação para submeter a este Plenário, no prazo de 90 dias, proposta de planejamento completo de futuras fiscalizações relacionadas ao Semiárido Brasileiro;
9.2. com fundamento nas diretrizes do art. 4° do Decreto 9.203/2017, conceder o prazo de 90 dias à Casa Civil da Presidência da República, na condição de coordenadora do Comitê Interministerial de Governança, para que informe a este Tribunal eventuais inovações nas políticas de convivência com o Semiárido (a exemplo das tratativas divulgadas na mídia com o Estado do Israel) , bem como a possibilidade de se criar arranjo institucional, ou aproveitar arranjo existente, no âmbito dos órgãos componente do Centro de Governo, capaz de coordenar e articular as diversas políticas ligadas ao Semiárido brasileiro, e de disponibilizar painel de controle para dar ciência a todas as instituições envolvidas e à sociedade, dos resultados que vêm sendo alcançados com as políticas do Semiárido. Em caso de impossibilidade, indicar as alternativas possíveis;
9.3. encaminhar cópia desta deliberação ao Ministério do Desenvolvimento Regional;
9.4. arquivar os autos.

Relatório de levantamento que analisou as políticas públicas do Governo Federal relacionadas ao Semiárido brasileiro.

Superintendência de Desenvolvimento do Nordeste e outros.

3. Interessado: Tribunal de Contas da União.

13.1. Ministros presentes: José Mucio Monteiro (Presidente), Augusto Nardes (Relator), Raimundo Carreiro, Ana Arraes, Bruno Dantas e Vital do Rêgo.
13.2. Ministro-Substituto convocado: André Luís de Carvalho.

ACORDAO-COMPLETO-2398768

Acórdão de Relação 786/2020 - Plenário

Acórdão de Relação

ACORDAO-COMPLETO-2389973

Acórdão de Relação 11/2020 - Plenário

AUGUSTO NARDES

Transcrevo a seguir, com os ajustes de forma que julgo necessários, relatório de levantamento elaborado pelas secretarias do Tribunal de Contas da União nos estados da Bahia, Ceará, Minas Gerais, Piauí e Sergipe, sob a coordenação da primeira:
"1. Introdução
1. Trata-se de levantamento de escopo amplo autorizado pelo Exmo. Ministro Augusto Nardes em despacho proferido no TC Processo 012.558/2018-4, tendo como objeto políticas públicas para convivência com o Semiárido, com o objetivo de compreender a articulação entre programas do governo federal para o alcance dos objetivos das políticas públicas voltadas para convivência com o Semiárido; o papel das organizações públicas e privadas envolvidas; os principais desafios e dificuldades existentes; e apontar áreas de risco que requeiram ações específicas voltadas para o aprimoramento do desempenho da administração pública na região, estabelecendo, assim, elementos para subsidiar futuros trabalhos.
2. O trabalho foi coordenado pela Secex-BA e contou com a participação das Secex CE, MG, PI e SE, sendo conduzido em conformidade com as Normas de Auditoria do TCU e o Roteiro de Levantamento do TCU, Portaria-Segecex 24/2018, e está alinhado com os princípios fundamentais de auditorias do setor público das Normas Internacionais das Entidades Fiscalizadoras Superiores (ISSAI 100) .
3.  A maior dificuldade na definição de escopo deste trabalho consistiu em delimitar quais são as políticas para a convivência com o Semiárido, uma vez que as várias políticas, exclusivas ou não para a região, em seu conjunto, contribuem para a convivência com o Semiárido. Assim, a partir de leituras exploratórios iniciais e a realização de quatro painéis de referências, realizados nos estados da Bahia, Sergipe, Ceará e Piauí, foram identificadas, de forma não exaustiva, aquelas políticas que mais contribuem para a convivência com o Semiárido.
4. Identificadas as políticas públicas, foram realizadas novas leituras a fim de se levantar a legislação que instituiu cada uma delas e as unidades e ações orçamentárias que estão a elas vinculadas. Com base no cadastro de ações do Governo Federal de 2018, foi realizada uma pesquisa no campo 'base legal da ação' e entendeu-se que toda vez que uma ação orçamentária trouxesse no citado campo a lei que institui uma referida política pública, aquela ação deveria fazer parte da política.
5. Localizadas as ações, partiu-se para, no orçamento federal de 2018, levantar as unidades orçamentárias que estavam executando tais ações. São, portanto, políticas públicas atualmente vigentes e em execução. 
6. Para o cruzamento das variáveis - política, unidade orçamentária, ação orçamentária - foi utilizada a abordagem de análise de redes sociais, no campo do pensamento sistêmico.
7. A limitação do método adotado consiste em, primeiro, não se fechar um consenso sobre quais políticas públicas deveriam estar ou não no levantamento; segundo, caso a ação fosse importante para determinada política pública, mas não constasse, no cadastro de ação, no campo 'base legal da ação', a lei que instituiu a política pública, ela deixou de constar neste trabalho; e, terceiro, pode ser que determinada ação não esteja vinculada efetivamente a uma política pública, mas se em sua base legal constou a lei que instituiu a política, ela faz parte deste levantamento.
8. O levantamento se restringiu às unidades e ações orçamentárias do Governo Federal. Mais detalhes sobre a metodologia (peça 63) .
9. Foram identificadas 18 políticas, 36 unidades orçamentárias e 157 ações orçamentárias e levantados 104 riscos que podem comprometer a execução de tais políticas. Em virtude desses riscos, foram identificadas ações de controle, a exemplo da auditoria em governança de políticas públicas (adendo 3) visando a verificação e correção dos arranjos institucionais que condicionam a forma pela qual as políticas públicas identificadas, voltadas para a convivência com o Semiárido, são formuladas, implantadas e avaliadas, contribuindo, assim, para a efetivação do objetivo previsto na Constituição Federal de diminuição das desigualdades regionais.
2. Visão geral do objeto
10. O Semiárido é composto por 1.262 municípios distribuídos pelos Estados do Nordeste e norte de Minas, conforme regulamentado na Resolução nº 115/2017, da Superintendência do Desenvolvimento do Nordeste (Sudene) , e ocupa uma área de 1.128.697 km2, o que corresponde a 13,25% do território nacional. Nesta região, segundo dados do Instituto Brasileiro de Geografia e Estatística (IBGE) de 2017, residem 27.870.241 habitantes, ou seja, 13,42% da população do país. A Bahia é o estado que mais possui habitantes no Semiárido, seguido do Ceará.
11. Para ser incluído no Semiárido, o município deve se enquadrar em um dos seguintes critérios: (a) precipitação pluviométrica média anual igual ou inferior a 800 mm; (b) Índice de Aridez de Thorntwaite igual ou inferior a 0,50; (b) percentual diário de déficit hídrico igual ou superior a 60%, considerando todos os dias do ano.
12. Cerca de 349 municípios incluídos no Semiárido, mais afetados pelo processo de desertificação, ocupam uma área de 378.836 KM2, o que corresponde a 34% da região do Semiárido e a 31% do Nordeste. Nesta área vivem cerca de 7.713.328 (população estimada para 2018 IBGE) o que equivale a aproximadamente 12% da população do Nordeste ou 28% da população do Semiárido (peça 56) . Dos mil municípios com piores IDH (2010) , metade estão no Semiárido; dos mil municípios com piores renda per capta, mais de 600 estão no Semiárido.
13. Os munícipios incluídos no Semiárido têm direito a políticas públicas exclusivas, como metade dos recursos do Fundo Constitucional de Financiamento do Nordeste (FNE) e acesso a créditos mais facilitados. Isso porque, sendo uma das regiões mais pobres do pais, estas políticas visam garantir o cumprimento de um dos objetivos constitucionais previstos no art. 3º da Constituição, que é diminuir desigualdades regionais.
14. Segundo José Nilson B. Campos, em sua obra 'Secas e políticas públicas no semiárido: ideias, pensadores e períodos', foi a partir da repercussão mundial da Grande Seca de 1877 a 1879 que a seca passou a ser reconhecida como um problema nacional, ganhando de vez as pautas das políticas públicas. Campos propõe uma periodização de políticas da seca dividida em 5 períodos (peça 57) .
15.  Primero: defrontando com as secas (1582-1848) . Não havia necessariamente uma política. O primeiro registro da seca teria sido feito pelo padre jesuíta Fernão Jardim, ente 1552 a 1590. 'As cartas régias do período mostram que não havia política de secas e sim uma política econômica de Portugal que utilizou como premissa que a culpa pelos impactos das secas era do ócio das populações.'
16. Segundo: a busca do conhecimento (1849-1877) , que teve como marco a abertura do Paço Imperial, em 15/12/1849, pelo imperador Pedro II, para sessões do Instituto Histórico e Geográfico Brasileiro (IHGB) . A aceitação da seca como problema vem com a seca de 1877 a 1879.
17. Terceiro: a hidráulica da solução (1877-1858) . Marcada pelos impactos da Grande Seca de 1877 e pela construção de reservatórios. É preciso distinguir a terminologia 'a fase hidráulica da solução' de 'a fase da solução hidráulica'. No primeiro caso, há o reconhecimento de que a política de oferta d'água, conquanto necessária, não é suficiente para a solução do problema da seca. No segundo caso, as políticas hidráulicas são consideradas, por si só, suficiente para resolver o problema da seca e o atraso regional.
18. Quarto: a política do desenvolvimento em bases regionais (1959-1991) . Em 1958 aconteceu uma das secas mais intensas na região. Naquela época já existiam o Departamento Nacional de Obras contra a Seca (Dnocs) , o Banco do Nordeste (BNB) , a Comissão do Vale do São Francisco (CVSF) e a Companhia Hidrelétrica do São Francisco (Chesf) . O marco deste período foi o Seminário para o Desenvolvimento Econômico do Nordeste, realizado em Garanhus (PE) , de 26/4 a 3/5/1959. É nesta época que surge a Sudene, tendo como primeiro superintendente Celso Furtado, cujas ideias vão marcar o período. Há inserção do debate sobre a questão de posse da terra e das desigualdades regionais. O governo militar a partir de 1964 gerou avanços das ações de infraestrutura. 
19. Com a Constituição de 1988, os estados começam a ter maior importância no arcabouço institucional e na formulação de políticas de mitigação das secas. O debate internacional em termos de desenvolvimento sustentável e o desenvolvimento de uma política de gestão de águas, que chegaram ao Brasil, representam um ponto de inflexão nas políticas públicas das secas.
20. Quinto: o gerenciamento das águas e as políticas sociais (1992 - ) . A marca deste período seria a conferência Rio 92 na qual foi formulada a Agenda 21. O tema do meio ambiente ganha a agenda mundial, e as políticas de gerenciamento das águas e do desenvolvimento sustentável são reflexo desta nova ordem.
21. As políticas de enfrentamento aos efeitos da seca evoluíram passando por medidas emergências ou paliativas, políticas de combate à seca e políticas para convivência com o Semiárido. Mas não se trata de uma sobreposição de ações, uma vez que elas continuam coexistindo ainda hoje. As ações de políticas da seca vêm sendo implementadas desde 1877 por meio de uma série de programas e planos governamentais.
22. Para uma compreensão mais detalhada da região do Semiárido, vide peças 58 a 53.
3. Aspectos gerais das políticas públicas para convivência com o Semiárido vigentes no orçamento de 2018
23. Do conjunto de políticas públicas assente no orçamento de 2018 (vide metodologia utilizada para identificação e catalogação das políticas públicas, peça 63) , é possível destacar a existência de 18 políticas públicas, que, no âmbito do Governo Federal vem sendo executadas por 36 unidades orçamentárias, que se valem de 157 ações.
24. Essas políticas vão muito além da oferta d'agua, abrangendo combate à pobreza; o manejo de ecossistemas frágeis e a luta contra a desertificação e a seca; e a proteção e a qualidade do abastecimento dos recursos hídrico. São políticas que adotam desde medidas emergências ou paliativas a políticas de combate à seca e políticas de convivência com o Semiárido propriamente dita.
Figura 1 - Visão geral das políticas públicas para convivência com o Semiárido: relações política - unidade orçamentária - ações orçamentárias
         Fonte: Elaborado pela Equipe de Auditoria. Nota: mais informações sobre a escolhas das políticas públicas vide metodologia peça 63.
25. Várias ações estão sendo executadas por mais de uma unidade orçamentária, o que pode ser um indício de que esteja havendo duplicação de esforço, ou que se necessita de uma maior coordenação entre essas unidades, que são, em geral, a Companhia de Desenvolvimento dos Vales do São Francisco e do Parnaíba (Codevasf) , Ministério da Integração Nacional (MI) , Sudene e Dnocs. 
26. O mesmo pode estar ocorrendo com as políticas pública. Não é incomum que uma ação esteja vinculada a mais de uma política pública. Não se questiona o fato de que uma mesma ação possa se refletir em mais de uma política, no entanto, isso pode ser um indicativo de que há duplicação de políticas públicas. Outro ponto a ser questionar é como seria medido o resultado da ação para cada uma das políticas públicas.
27. As políticas públicas Agricultura Familiar, Mudança Climática, Política Nacional de Desenvolvimento Regional e Política Nacional de Desenvolvimento Hídrico se destacam pelo número de unidades envolvidas para atingimento de suas finalidades. Chama atenção, também, o número de ações vinculadas a estas políticas.
28. A Política Nacional de Recursos Hídricos e a política Nacional de Irrigação também apresentam um grande número de ações a ela vinculadas
29. Este grande número de interações pode indicar a necessidade de melhor coordenação entre unidades e ações orçamentárias para que se evite duplicação de esforço. Por outro lado, políticas com poucas ações e unidades vinculadas podem representar ainda baixa maturidade de institucionalização, como pode estar ocorrendo na Política de Combate à Desertificação, lançada em 2015.
30. Verifica-se a relevância do Ministério da Integração Nacional para o Semiárido, estando vinculado a 9 políticas públicas e 35 ações. Destacam-se também o Ministério do Meio Ambiente (MMA) , a Codevasf, a Secretaria Especial de Agricultura e Desenvolvimento Agrário (Sead) , a Fundação Nacional do Índio (Funai) , o Ministério das Cidades (MCidades) e o Dnocs. Para informações detalhadas sobre interações - políticas - unidades orçamentárias - vide peça 60.
31. No geral, as unidades orçamentárias envolvidas na execução das ações vinculadas às políticas públicas em análise possuem baixo índice de governança e gestão e um alto ou muito alto nível de exposição à fraude e à corrupção, o que é um grande risco para o sucesso das políticas públicas para convivência com o Semiárido.
32. No que diz respeito a aspectos gerais de governança das políticas públicas, foram enviados ofícios de requisição às unidades orçamentárias (peças 29 a 33) . As respostas obtidas indicam que os objetivos, os problemas que se pretendem resolver e os produtos que são gerados pelas ações vinculadas às políticas públicas estão claros para maioria das unidades orçamentárias, não obstante um número relevante de ações que ficaram sem informação (para 60 ações não foram fornecidas informações) . A maioria das ações sem repostas diz respeito à Política Nacional de Recursos Hídricos, Política de Segurança de Barragem, Defesa Civil e Mudança Climática. Todas essenciais para convivência com o Semiárido.
33. Verifica-se, também, que o público alvo está bem identificado para a maioria das ações. No entanto, não há destaque da relevância da ação para o Semiárido.
34. Quanto aos resultados das ações, para 96 delas os resultados foram apresentados de forma objetiva, sem, contudo, indicar os resultados por municípios, no que diz respeito a 38 ações. Para 49 ações, os resultados não foram sequer apresentados de forma objetiva. É importante que os resultados sejam apresentados de forma clara e por municípios, a fim de se verificar como a política tem sido desenvolvida na região do Semiárido. 
35. Quanto aos indicadores, menos da metade das unidades orçamentárias informou os indicadores correlacionados às ações. A maioria dos indicadores informados apenas medem a eficácia da ação, como, por exemplo, projeto gerado, família cadastrada, empréstimo concedido, sendo, pois, necessário que se avance na elaboração de indicadores de eficiência, efetividade e equidade.
36. No que tange à disponibilização das informações, boa parte das ações (59 ações) são controladas apenas por planilhas internas. Para uma outra parte (38 ações) , foi apenas indicado sistemas genéricos como o Sistema de Convênios (Siconv) , o Sistema Integrado de Planejamento e Orçamento (Siop) ou o Sistema Integrado de Administração Financeira (Siafi) . Mesmo no caso das informações que constam em sistemas, boa parte delas não é de acesso livre na internet. Para mais detalhes sobre a análise vide peça 59.
4. Possibilidade de utilização de critérios não-técnicos para delimitação do Semiárido
37. Devido à possibilidade de ingerência política na delimitação do Semiárido, poderá ocorrer a inserção de municípios que não deveriam fazer parte desta região, o que poderá levar à destinação de menos recursos para os municípios que realmente enfrentam problemas com a seca, impactando diretamente nas políticas públicas para convivência com o Semiárido e na diminuição das desigualdades regionais.
38. A última atualização dos municípios do Semiárido havia sido em 1995, tendo como critério a 'precipitação média anual igual ou inferior a 800mm'. Assim, conforme Portaria nº 1.181/1995 da Sudene, o número de municípios era de 1.031.
39. Em 2005, com a extinção da Sudene, a partir de novos estudos realizados pelo Grupo de Trabalho Interministerial (MI e MMA) , instituído pela Portaria MI e MMA nº 6/2004, foram adotados mais dois critérios para seleção de municípios do Semiárido: 'índice de aridez de até 0,5 calculado pelo balanço hídrico que relaciona as precipitações e a evapotranspiração potencial, no período entre 1961 e 1990' e 'risco de seca maior que 60%, tomando-se por base o período entre 1970 e 1990'. Com esses novos critérios, o número de municípios saltou, em 2005, de 1.031 para 1.133, conforme Portaria nº 89 de 16 de março de 2005, do Ministério da Integração Nacional.
40. Acontece que, quando da edição da portaria de 2005, estava em vigor o inciso IV, do art. 5º, da Lei 7.828/1989, que estabelecia como 'Semiárido, a região inserida na área de atuação da Superintendência de Desenvolvimento do Nordeste - Sudene, com precipitação pluviométrica média anual igual ou inferior a 800 mm (oitocentos milímetros) , definida em portaria daquela Autarquia.' Veja-se que a própria lei já trazia como único critério a ser utilizado para delimitação do Semiárido 'precipitação pluviométrica média anual igual ou inferior a 800 mm', não podia, portanto, terem sido criados novos critérios mediante portaria.
41. Foi somente em 2007 que o mencionado inciso IV passou a ter nova redação, definindo o Semiárido como '...a região natural inserida na área de atuação da Superintendência de Desenvolvimento do Nordeste - Sudene, definida em portaria daquela Autarquia', deixando definitivamente em aberto os critérios para definição da região do Semiárido.
42. Em 2017, já com a Sudene recriada, a partir de novos estudos realizados por um novo grupo de trabalho, instituído pela Portaria Sudene nº 196/2014, foram definidos novos critérios para delimitação do Semiárido, quais sejam: 'precipitação pluviométrica média anual igual ou inferior a 800 mm; índice de Aridez de Thorntwaite igual ou inferior a 0,50; percentual diário de déficit hídrico igual ou superior a 60%, considerando todos os dias do ano', podendo o município se enquadrar em qualquer um desses critérios para fins de inserção na região Semiárida.
43. Assim, o grupo de trabalho concluiu pela exclusão de 122 municípios e inclusão de 54, totalizando 1.067 municípios. No entanto, tendo em vista os debates acerca da descontinuidade de políticas públicas e a necessidade de tempo para que os municípios se adequassem, decidiu não se fazer nenhuma exclusão. Somando-se a estes os casos em que houve provimento de recursos para inclusão de novos municípios e os casos de continuidade de fronteiras, a Resolução nº 115 da Sudene, de 23 de novembro de 2017, fixou em 1.262 o número de municípios que compõem atualmente o Semiárido.
44. Verifica-se assim, que a possibilidade de fixação de critérios mediante normativos infralegais, bem como os exames recursais ou mesmo a questão envolvendo a continuidade de fronteiras, podem dar margem à inclusão de municípios de forma indevida. 
45. Há que se relatar ainda, a tentativa, no Projeto de Lei nº 2.043/2015, de alteração da Lei 7.827/1989, para inserir na área da região do Semiárido, de forma expressa na citada Lei, os municípios localizados no Baixo Parnaíba, no Estado do Maranhão (peça 7) .
46. Na justificativa de outro Projeto de Lei, o de nº 4175/2015, que propõe a instituição da Política de Convivência com a Seca Nordestina, chama atenção para que '...revisões acerca dos limites do Semiárido sejam cuidadosas e obedeçam a critérios técnicos, relacionados com os fatores climáticos, para que os recursos governamentais sejam de fato concentrados nas áreas mais críticas, que sofrem os maiores efeitos das secas e enfrentam as maiores desigualdades em relação ao restante do País.'
5. A edição de leis instituindo políticas de convivência com o Semiárido tanto pela União quanto pelos Estados pode levar à instituição de mecanismos antagônicos ou em duplicidade
47. Devido à edição de leis instituindo políticas de convivência com o Semiárido pela União e pelos Estados, poderá ocorrer a instituição de mecanismos antagônicos ou mesmo em duplicidade ao invés de convergentes e complementares, o que poderá a levar à execução de ações que vão se chocar no tratamento dos problemas da região e à duplicidade de esforços, impactando nas soluções para convivência com a seca, perpetuação dos problemas da região e em desperdício de recursos públicos.
48. No âmbito do Governo Federal, o Projeto de Lei nº 4.175/2015, uma iniciativa para se instituir a política de convivência com a seca nordestina, atualmente arquivado, foi oriundo de debates que se processaram, em 2015, na Comissão externa da seca no Semiárido nordestino da seca nordestina.
49. Dentre as justificativas para o projeto de lei, há o reconhecimento da seca como um elemento natural da região, mas que pode se agravar em decorrência das mudanças climáticas, com a ocorrência de períodos maiores sem chuva e de pluviosidade menor, quando ela ocorrer. Aponta também para o baixo desenvolvimento do Semiárido, se comparado às demais regiões, e, portanto, para a necessidade de se procurar diminuir essas desigualdades regionais (peça 15, p. 166) .
50. Além desta tentativa do Governo Federal de se criar uma lei de política para convivência com a seca e o nordeste, alguns estados também têm tomando iniciativas no mesmo sentido: (a) Pernambuco - Lei nº 14.922, de 18 de março de 2013 - Institui a Política Estadual de Convivência com o Semiárido; (b) Bahia - Lei nº 13.572, de 30 de agosto de 2016 - Institui a Política Estadual de Convivência com Semiárido e o Sistema Estadual de Convivência com o Semiárido e dá outras providências; (c) Alagoas - Lei nº 7.628, de 27 de maio de 2014 - Institui no Estado de Alagoas, a política estadual de convivência com o Semiárido; (d) Minas Gerais - Projeto de Lei 3.968/2016 - Institui a Política Estadual de Convivência com o Semiárido e o Sistema Estadual de Convivência com o Semiárido e dá outras providências.
51. É importante que esses esforços (federal e estaduais) guardem consonância entre si. As diversas leis que vêm sendo editadas devem guardar um mínimo de coerência entre elas e não indicar soluções para o Semiárido que sejam absolutamente antagônicas. Essas diversos normativos devem prever ações de complementariedade entre a União e os Estados e os Estados entre si.
6. Políticas públicas em espécie
6.1. Política Nacional de Combate à Desertificação e Mitigação dos Efeitos da Seca
6.1.1. Atrasos na efetiva implementação da Política Nacional de Combate à Desertificação e Mitigação dos Efeitos da Seca poderá levar à inexecução de ações efetivas para prevenir e combater o processo de desertificação no Semiárido
52. Instituída pela Lei 13.153, de 20 de julho de 2015, a Política Nacional de Combate à Desertificação e Mitigação dos Efeitos da Seca tem dentre seus objetivos prevenir e combater a desertificação e recuperar as áreas em processo de degradação da terra em todo o território nacional.
53. A Convenção das Nações Unidas para o Combate à Desertificação conceitua a desertificação como o 'processo de degradação das terras das regiões áridas, semiáridas e subsumidas secas, resultante de diferentes fatores, entre eles as variações climáticas e as atividades humanas'. A Lei 13.153/2015, que instituiu a Política Nacional de Combate à Desertificação e Mitigação dos Efeitos da Seca, em seu art. 2º, adota o mesmo conceito.
Mapa 2 - Municípios no Semiárido sujeitos a desertificaçãoFonte: BRASIL. Ministério da Integração Nacional. Relatório final: grupo de trabalho para delimitação do Semiárido. Brasília, 2017.
54. Segundo o Grupo de Trabalho de delimitação do Semiárido 2017 (peça 7, p. 305) , cerca de 349 municípios incluídos no Semiárido que são mais afetados pelo processo de desertificação. Esses municípios ocupam uma área de 378.836 km2, o que corresponde a 34% da região do Semiárido e a 31% do Nordeste. Nesta área mais sujeita a desertificação vivem cerca de 7.713.328 (população estimada para 2018 IBGE) o que equivale a aproximadamente 12 % da população do Nordeste ou 28% da população do Semiárido. Não sem razão, pois, a instituição da Política Nacional de Combate à Desertificação e Mitigação aos Efeitos da Seca.
55. Acontece que, em consulta às ações orçamentárias no cadastro de ações do Siop para o exercício de 2018, aparece apenas uma ação que traz esta lei como fundamentação - ação 20W2 - Redução da Vulnerabilidade aos Efeitos da Desertificação, da Seca e das Mudanças Climáticas -, com dotação em 3/10/2018 de R$495.041,00. A diminuta quantidade de ações ligada à política de desertificação, bem como o baixo volume de recursos a ela alocado são fortes indicativos de que a política de combate à desertificação, apesar de ter sido estabelecida em 2015, ainda está em estágio inicial de implantação (peça 52) .
56. Assim, devido ao atraso na efetiva implementação da Política Nacional de Combate à Desertificação e Mitigação dos Efeitos da Seca, poderá ocorrer a falta de execução de ações efetivas para prevenir e combater a desertificação e recuperar as áreas em processo de degradação da terra em todo o território nacional e/ou prevenir, adaptar e mitigar os efeitos da seca em todo o território nacional, o que poderá levar ao agravamento da região do Semiárido, uma vez que nesta região estão os maiores índices de aridez e, portanto, os maiores processos de desertificação, impactando na qualidade de vida das pessoas que moram naquela região e, inclusive no aumento do processo migratório.
57. Foram identificados outros riscos que podem ser verificados nas peças 52 e 61, juntamente com mais informações sobre a política ora em análise.
58. No âmbito deste Tribunal, podemos destacar o Acórdão 1743/2016-TCU-Plenário, de relatoria do Ministro Bruno Dantas, proferido no processo de acompanhamento das obras hídricas nos municípios da região semiárida onde ficou destacada a importância da Lei 13.153/15, que instituiu a Política Nacional de Combate à Desertificação e Mitigação dos Efeitos da Seca: ' (...) porém, tendo em vista que os instrumentos da Política ainda não foram implementados, tal como o Plano de Ação Brasileiro de Combate à Desertificação e Mitigação dos Efeitos da Seca, ainda não é possível se analisar os impactos que a instituição de tal Política trará para a questão dos recursos hídricos.' 
6.2. Programa Permanente de Combate à Seca
6.2.1. Os baixos índices de governança e gestão nos órgãos e entidades federais que atuam no Proseca podem comprometer a manutenção do projeto de integração do Rio São Francisco na fase de pré-operação
59.  A Lei nº 10.638, de 6 de janeiro de 2003, instituiu o Programa Permanente de Combate à Seca (Proseca) , tendo como foco específico o Semiárido, com os objetivos de realização de estudo detalhado de todas as disponibilidades hídricas locais; identificação de alternativas de complementação da demanda hídrica; implementação de ações imediatas destinadas à eliminação do déficit hídrico; implementação de projeto permanente de utilização otimizada e sustentada dos recursos hídricos locais; e capacitação da população para a convivência harmônica com o clima e o ecossistema do Semiárido, aproveitando plenamente suas potencialidades.60. O maior volume de recursos está alocado na manutenção do 'projeto de integração do Rio São Francisco na fase de pré-operação', na modalidade de aplicação direta pelo Ministério da Integração.
61. Acontece que este Ministério possui um índice integrado de governança e gestão pública de apenas 35%. O Departamento de Obras Contra a Seca (Dnocs) , possui um índice de 13%.
62. Assim, devido aos baixos índices de governança e gestão dos órgãos e entidades federais que atuam no Proseca, em especial do Ministério da Integração, poderá ocorrer ineficiência na implantação do 'projeto de integração do Rio São Francisco na fase de pré-operação'.
63. Foram também identificados outros riscos que podem ser verificados nas peças 51 e 61, juntamente com mais informações sobre a política ora em análise.
6.3. Política Nacional sobre Mudança do Clima
6.3.1. A escolha de projetos a serem financiados pelo governo deve se dar de forma imparcial e deve haver indicadores para medir os resultados dos investimentos em tais projetos
64. A Lei nº 12.187, de 29 de dezembro de 2009, instituiu a Política Nacional sobre Mudança do Clima (PNMC) com o objetivo de, dentre outros, promover a compatibilização do desenvolvimento econômico-social com a proteção do sistema climático.
65. A região semiárida é uma das que mais vem sofrendo com as alterações climáticas, principalmente com o processo de desertificação.
66. O maior volume de recursos está alocado na ação '00M4 - Remuneração a Agentes Financeiros', sob supervisão do Ministério da Fazenda, seguido da ação '00J4 - Financiamento de Projetos para Mitigação e Adaptação à Mudança do Clima', sob supervisão do Ministério do Meio Ambiente.
67. A ação 00M4 trata de remuneração pela operacionalização dos contratos celebrados com as instituições financeiras destinados ao atendimento de diversas políticas públicas. Contudo é importante saber como se dá a remuneração desses agentes no âmbito da política ora em análise e de que forma é controlado o resultado desses agentes.
Figura 2 - Política Nacional sobre Mudança do Clima: unidades e ações orçamentáriasFonte: Elaborado pela equipe de auditoria do TCU. Dados extraídos do Siop. Base Siafi dados de 3/10/2018. 
68. Pela ação 00J4, por sua vez, serão financiados, por meio do agente financeiro oficial do Fundo Nacional sobre Mudança do Clima (FNMC) , projetos que visem a mitigação da mudança do clima e a adaptação à mudança do clima e aos seus efeitos. Os projetos devem ser encaminhados à Secretaria de Mudanças Climáticas e Qualidade Ambiental e serão escolhidos segundo as diretrizes emanadas do Comitê Gestor do FNMC.
69. Veja que se trata de financiamento de projetos e a escolha dos responsáveis pela elaboração desses projetos deve se dar de forma imparcial e objetiva. Ademais, é necessário que se tenham claramente fixados os indicadores de resultados do que se espera com esses projetos.
70. Assim, tem-se o risco de que, devido à possiblidade de utilização de critérios não imparciais para escolha das pessoas (físicas ou jurídicas) que serão apoiadas mediante recursos financeiros para elaboração de projetos que visem a mitigação da mudança do clima e a adaptação à mudança do clima e aos seus efeitos, bem como da ausência de indicadores de resultados, poderá ocorrer o direcionamento dos que serão financiados em detrimento daqueles que poderiam oferecer maior capacidade técnica para elaboração dos projetos, bem como a impossibilidade de se medir objetivamente os resultado auferidos com os financiamentos, o que poderá levar à ineficiência dos projetos elaborados, impactando na redução das emissões de gases de efeito estufa, bem como na redução da vulnerabilidade dos sistemas naturais e humanos frente aos efeitos atuais e esperados da mudança do clima.
71. Foram identificados outros riscos que podem ser verificados nas peças 50 e 61, juntamente com mais informações sobre a política ora em análise.
72. No âmbito deste Tribunal, compete destacar o Acórdão 1404/2012-TCU-Plenário, de relatoria do Ministro Augusto Nardes (proferido no âmbito de levantamento de auditoria para avaliação da internalização, nas políticas públicas nacionais, dos objetivos e compromissos assumidos pelo país em decorrência da conferência Rio-92) , onde ficou registrado que ' (...) quanto às medidas relativas à adaptação às mudanças climáticas, poucas ações concretas foram identificadas, tais como a criação do Centro Nacional de Monitoramento de Alertas de Desastres Naturais (Cemadem) '. 
6.4. Política Nacional de Proteção e Defesa Civil
6.4.1. Carro-pipa e a perpetuação de política paliativa
73. A Lei 12.608, de 10 de abril de 2012, instituiu a Política Nacional de Proteção e Defesa Civil (PNPDEC) , que tem, dentre outros objetivos, reduzir os riscos de desastres e prestar socorro e assistência às populações atingidas por desastres.
Figura 3 - Política Nacional de Proteção e Defesa Civil: unidades e ações orçamentáriasFonte: Elaborado pela equipe de auditoria do TCU. Dados extraídos do Siop. Base Siafi dados de 3/10/2018. 
74. O plano orçamentário não deixa dúvidas da relevância da política de defesa civil para o Semiárido. Mais de R$850milhões estão alocados na 'operação de carro-pipa para distribuição de água no Semiárido Brasileiro pelo Exército Brasileiro'. Este tipo de ação, claramente paliativa, tem sido a tônica nesta região, o que leva à dependência da população da ação governamental.
75. Políticas públicas mal estruturadas levam à necessidade de ações emergenciais e sobrecarrega a defesa civil. O crescimento do gasto da defesa civil em ações emergenciais já seria um indicativo da não-efetividade de determinadas políticas públicas que deveriam ser preventivas e autossustentáveis.
76. Há o risco de que, devido aos gastos se centrarem em operações de carro-pipa, possa ocorrer a perpetuação de política pública paliativa, o que poderá levar à continuidade de dependência da população à ação do governo, impactando no aumento do gasto público. 
77. Foram identificados outros riscos que podem ser verificados nas peças 49 e 61, juntamente com mais informações sobre a política ora em análise.
78. No âmbito deste Tribunal, pode ser destacado o Acórdão 1956/2018-TCU-Plenário, de relatoria do Ministro Augusto Nardes, proferido no âmbito de representação envolvendo contratação de solução de planejamento, despacho e fiscalização da operação carro-pipa, onde ficou evidencia a ausência nos estudos técnicos preliminares de justificativa adequada para a solução proposta; e previsão de quantitativo de dispositivos de monitoramento a serem contratados incompatível com o de carro-pipa a ser monitorado.
6.4.2. A concessão de bolsa estiagem pode levar a busca de reconhecimento de situação de calamidade ou emergencial em decorrência da seca ou estiagem
79. No período de 2003 a 2016, foram reconhecidas 16.047 situações de emergência nos estados que fazem parte da região do Semiárido. Deste total, 3.767 foram em virtude da seca e 12.280 em decorrência da estiagem (peças 16 e 57) .
80. [..] os estados que mais tiveram municípios onde foram declaradas situações emergência ou de calamidade em virtude de seca e estiagem no período de 2003 a 2016 foram Paraíba, Ceara, Piauí e Bahia, com mais de duas mil declarações em cada estado.
81. Chama atenção também o fato de que houve um salto considerável no número de declarações a partir de 2012. Enquanto de 2003 a 2011 foram registradas 5.353 declarações, no período de 2012 a 2016 foram 10.619 declarações. Este poderia ser um indicativo de que estaríamos tendo um acirramento das consequências da seca no Semiárido e Nordeste, no entanto, no exercício de 2012, no âmbito do Programa de Respostas a Desastres, instituído pela Lei nº 10.954/2004, foi editada a Resolução nº 6, de 23 de maio de 2012 do Ministério da Integração Nacional, que fixou critérios para concessão de bolsa estiagem, e, dentre estes critérios consta o de 'residir em município em situação de emergência ou estado de calamidade pública, cujo reconhecimento pelo Poder Executivo Federal tenha ocorrido entre 1º de janeiro e 31 de outubro de 2012'. 
82. A possibilidade de recebimento deste benefício pode ter influenciado os municípios a buscarem o reconhecimento do estado de calamidade ou situação emergencial em decorrência da seca ou estiagem, sem que isso possa indicar que tal situação não existisse antes.
83. É importante que se busque conhecer adequadamente os critérios para essas declarações e se há uma checagem segura do Poder Executivo Federal para este reconhecimento, uma vez que poderia estar falseando informações a respeito do Semiárido e onerando os cofres públicos com programa de repasse direto de recursos.
84. Assim, devido à concessão de bolsa estiagem, poderá ocorrer a busca de reconhecimento de situação de calamidade ou emergencial em decorrência da seca ou estiagem, o que poderá levar à constatação da situação de seca e estiagem em locais onde essa situação, de fato, não ocorreu, impactando na exatidão de dados para formulação de política públicas para o Semiárido e em oneração dos cofres públicos em programas como o próprio bolsa estiagem.
6.5. Programa Garantia-Safra
6.5.1. A atuação conjunta das três esferas de governo exige boa coordenação, mas os órgãos centrais possuem baixo índice de governança e gestão
85. A Lei nº 10.420, de 10 de abril de 2002, criou o Fundo Garantia-Safra que tem como beneficiários os agricultores que possuem renda familiar mensal de, no máximo, 1,5 (um e meio) salário mínimo e que plantam entre 0,6 e 5 hectares de feijão, milho, arroz, mandioca, algodão. Uma vez aderidos ao programa, eles passam a receber o benefício quando o município em que moram comprova a perda de, pelo menos, 50% do conjunto dessas produções, ou de outras a serem definidas pelo órgão gestor do Fundo Garantia-Safra, em razão de estiagem ou excesso hídrico.
86. O funcionamento do programa envolve agricultores, Caixa Econômica Federal, União, Estados e Municípios. Todos os entes aportam recursos para o fundo. Essa multiplicidade de atores gera um grande risco para o programa, qual seja: devido à execução da política pública por entidades de três esferas de governo, mais a participação dos agricultores e mais a operação financeira sendo levada a cabo pela CEF, sem coordenação central, poderá ocorrer a existência de beneficiários fora do perfil traçado pelo Programa, impactando na efetividade do programa.
87. Junta-se a este risco o fato de que a Secretaria de Agricultura Familiar e o Ministério da Agricultura, órgãos federais centrais neste programa, possuem baixo índice de governança e gestão.
88. Foram identificados outros riscos que podem ser verificados nas peças 16 e 61, juntamente com mais informações sobre política ora em análise.
89. No âmbito deste Tribunal, compete destacar o Acórdão 451/2014-TCU-Plenário (de relatoria do Ministro José Mucio Monteiro, proferido no âmbito de auditoria operacional para avaliar eficácia da ação 0359 - Contribuição para o Fundo Garantia Safra do Governo Federal na mitigação de riscos na agricultura) , no âmbito do qual, dentre outros encaminhamentos foi determinada a realização de estudo destinando à implantação de padrões mínimos de atendimento ao beneficiário do Garantia Safra, promovendo ainda a implantação de rotinas de trabalho para a aferição da qualidade dos serviços e produtos oferecidos pelos operadores do programa (prefeituras, sindicatos, etc.) , bem como os índices de satisfação dos usuários. 
6.6. A Política Nacional de Desenvolvimento Regional e o Fundo Constitucional de Financiamento do Nordeste
6.6.1. Indícios de entraves na alocação de recursos do FNE
90. O Decreto 6.047/2007, em consonância com a Lei Complementar 125/2007, instituiu a Política Nacional de Desenvolvimento Regional (PNDR) , com objetivo de reduzir as desigualdades de nível de vida entre as regiões brasileiras e a promoção da equidade no acesso a oportunidades de desenvolvimento, e orientar os programas e ações federais no Território Nacional, atendendo ao disposto no inciso III do art. 3º da Constituição.
91. A Lei nº 7.827, de 27 de setembro de 1989, que regulamenta o art. 159, inciso I, alínea c, da Constituição Federal, institui o Fundo Constitucional de Financiamento do Norte (FNO) , o Fundo Constitucional de Financiamento do Nordeste (FNE) e o Fundo Constitucional de Financiamento do Centro-Oeste (FCO) e a Lei nº 10.177, de 12 de janeiro de 2001, por seu turno, dispõe sobre as operações com recursos dos Fundos Constitucionais de Financiamento do Norte, do Nordeste e do Centro-Oeste.
92. Os fundos constitucionais se articulam com a PNDR. A gestão dos recursos das receitas tributárias para aplicação do FNE são realizadas de forma compartilhada da seguinte forma: (a) o MI estabelece as diretrizes e orientações gerais para aplicação dos recursos de forma a compatibilizar os programas de financiamento com as orientações de política macroeconômica, das políticas setoriais e da PNDR; (b) a Sudene estabelece, anualmente, as diretrizes, prioridades e programas de financiamento, em consonância com o respectivo plano regional de financiamento; aprova, anualmente, os programas de financiamento do Fundo para o exercício seguinte, tendo por base as diretrizes e orientações gerais traçadas pelo MI; (c) o Banco Administrador elabora, anualmente, a proposta de aplicação dos recursos relativos aos programas de financiamento e encaminha para apreciação do Conselho Deliberativo da Sudene (peça 46) .
Figura 4 - Política Nacional de Desenvolvimento Regional: unidades e ações orçamentáriasFonte: Elaborado pela equipe de auditoria do TCU. Dados extraídos do Siop. Base Siafi dados de 3/10/2018.
93. O FNE é essencial para o desenvolvimento da região Semiárida uma vez que 50% dos seus recursos devem ser aplicados nesta região. Chama atenção, contudo, o fato de que o volume de recursos movimentados pelo FNE passou de R$24 bilhões em 2014 para R$30 bilhões em 2016. Não obstante este acréscimo, os repasses da União (IPI e IR) giraram entorno dos R$6,6 bilhões. As disponibilidades de recursos para o exercício seguinte foram da ordem de R$13,1, R$12,9 e R$18,5 bilhões, respectivamente, em 2014, 2015 e 2016, o que pode ser um indicativo de que os gestores desses recursos estão encontrando dificuldades em aplicá-los (não no mercado financeiro) em ações que realmente importam para o desenvolvimento do Semiárido.
94. Chama atenção ainda o fato de que o volume de aplicação de recursos alcançou R$3,1, R$2,8 e R$3,1 bilhões, respectivamente, em 2014, 2015 e 2016, sendo que basicamente metade - R$1,4, R$1,3 e R$1,4 bilhões, se refere a taxa administrativa.
95. É necessário que se busque respostas para o porquê de disponibilidades de recursos tão grande no FNE quando os municípios da região do Semiárido amargam os piores índices de desenvolvimento humano do país, bem como para o motivo de a taxa administrativa consumir basicamente metade da aplicação de recursos.
6.6.2. Assimetria na capacidade de governança dos atores envolvidos e risco na prevalência do Banco do Nordeste na definição de política públicas
96. [...] verifica-se a assimetria no nível de governança dos órgãos envolvidos com essa política, o que é mais um fator de risco para a implementação da política.
97. Assim, devido à assimetria na capacidade de governança e gestão nos órgãos do BNB (muito alto) , da Sudene (médio) e do MI (médio baixo) , poderá ocorrer o domínio do BNB acerca da aplicação dos recursos do FNE, o que poderá levar à ausência de avaliação da atuação do banco pelos demais componentes da política, impactando nos resultados obtidos pelo FNE.
98. Foram identificados outros riscos que podem ser verificados nas peças 46, 47 e 61, juntamente com mais informações sobre a política em análise.
99. No âmbito deste Tribunal, conforme Acórdão 1271/2018-TCU-Plenário, de Relatoria do Ministro José Mucio Monteiro, ficou constato que 'o BNB, tem atuado como verdadeiro formulador da política de desenvolvimento regional em relação à alocação dos recursos do FNE, o que tem provocado ineficiências na sua distribuição, em prejuízo ao público-alvo prioritário do fundo.'
6.7. Política Nacional de Irrigação
6.7.1. Baixo índice de governança e gestão e alto grau de exposição a fraude e a corrupção dos órgãos e entidades envolvidos na política
100. A Lei nº 12.787/2013 instituiu a Política Nacional de Irrigação com os objetivos de incentivar a ampliação da área irrigada e o aumento da produtividade em bases ambientalmente sustentáveis; reduzir os riscos climáticos inerentes à atividade agropecuária, principalmente nas regiões sujeitas a baixa ou irregular distribuição de chuvas;  promover o desenvolvimento local e regional, com prioridade para as regiões com baixos indicadores sociais e econômicos;  concorrer para o aumento da competitividade do agronegócio brasileiro e para a geração de emprego e renda; contribuir para o abastecimento do mercado interno de alimentos, de fibras e de energia renovável, bem como para a geração de excedentes agrícolas para exportação; capacitar recursos humanos e fomentar a geração e transferência de tecnologias relacionadas a irrigação; incentivar projetos privados de irrigação, conforme definição em regulamento.
101. A grande maioria dos recursos são gerenciados pela Codevasf e o restante é distribuído entre a Superintendência do Desenvolvimento do Centro-Oeste (Sudeco) , Dnocs e MI. Essas instituições possuem baixo índice de governança e gestão e nível alto ou muito alto de exposição à fraude e à corrupção. Assim, poderá ocorrer ineficiência na implantação das diversas ações que compõem essa política, o que poderá levar ao agravamento da situação das pessoas que vivem na região do Semiárido.
102. Foram identificados outros riscos que podem ser verificados nas peças 45 e 61, juntamente com mais informações sobre o Programa ora em análise.
103. No âmbito deste Tribunal, várias são as auditorias realizadas tendo como foco a Política Nacional de Irrigação, podendo-se destacar o Acórdão 2517/2016-TCU-Plenário, de relatoria do Ministro Bruno Dantas, que tratou de levantamento no Dnocs com o objetivo de identificar atividades e setores com possíveis riscos de ineficiência ou irregularidades na gestão dos programas e ações, relacionados à implantação, administração e fiscalização de perímetros irrigados, bem como na gestão de segurança de barragens, onde foram detectadas as seguintes fragilidades: ausência de políticas para pré-operação dos perímetros de irrigação; problemas na contratação, execução e conclusão de obras de engenharia; dificuldades de conclusão das desapropriações e regularizações fundiárias; ausência, descontinuidade ou inadequação da Assistência Técnica e Extensão Rural (Ater) ; dificuldade de implementação da organização social dos irrigantes usuários dos PPIs; dificuldades enfrentadas pelos perímetros do Dnocs em épocas de estiagem prolongada; impossibilidade de Financiamento de Irrigantes com base na Concessão de Direito Real de Uso (CDRU) de seu lote; maioria do Perímetros são de caráter social (irrigantes individuais) ; Dnocs não enxerga a emancipação como porta de saída do programa de PPI; aumento nas despesas de manutenção dos perímetros existentes.
Figura 5 - Política Nacional de Irrigação: unidades e ações orçamentáriasFonte: Elaborado pela equipe de auditoria do TCU. Dados extraídos do Siop. Base Siafi dados de 3/10/2018.
6.8. Política Nacional de Recursos Hídricos
6.8.1. Há risco de sobreposição e duplicação de ações envolvendo o Ministério da Integração, a Companhia de Desenvolvimento dos Vales do São Francisco e do Parnaíba e o Departamento Nacional de Obras contra a Seca
104. A Lei nº 9.433, de 8 de janeiro de 1997, institui a Política Nacional de Recursos Hídricos, e criou o Sistema Nacional de Gerenciamento de Recursos Hídricos, com os objetivos de  assegurar à atual e às futuras gerações a necessária disponibilidade de água, em padrões de qualidade adequados aos respectivos usos; a utilização racional e integrada dos recursos hídricos, incluindo o transporte aquaviário, com vistas ao desenvolvimento sustentável; a prevenção e a defesa contra eventos hidrológicos críticos de origem natural ou decorrentes do uso inadequado dos recursos naturais; e incentivar e promover a captação, a preservação e o aproveitamento de águas pluviais.
105. A figura 6 demonstra, se considerarmos apenas o volume de ações, a centralidade dos MI, do Dnocs e da Codevasf para a execução da política.
Figura 6 - Política Nacional de Recursos Hídricos: unidades e ações orçamentárias.Fonte: Elaborado pela equipe de auditoria do TCU. Dados extraídos do Siop. Base Siafi dados de 3/10/2018.
106. Verifica-se também que há forte indício de sobreposição de atividades, como na ações 109H - Construção de Barragens (MI, Dnocs) , 10GM - Estudos e Projetos de Infraestrutura Hídrica (Codevasf, Dnocs) , 140N - Recuperação e Adequação de Infraestruturas Hídricas (Codevasf, Dnocs) , 140X - Regularização Ambiental e Fundiária de Projetos Públicos de Irrigação (Codevasf, Dnocs) , 14VI - Implantação de Infraestruturas Hídricas para Oferta de Água (MI, Codevasf) , 1851 - Implantação de Obras de Infraestrutura Hídrica (MI, Codevasf e Dnocs) , 20N4 - Operação e Manutenção de Infraestruturas Hídricas (Codevasf, Dnocs) e na  15DX - Construção do Sistema Adutor Ramal do Piancó na Região Nordeste (MI, Dnocs) . Essa sobreposição pode indicar a falta de uma coordenação central efetiva da política pública.
107. Assim, há o risco de que, devido à execução da política pública por órgãos e entidades sem uma adequada coordenação central, possa ocorrer a sobreposição, duplicação ou lacuna na política, o que poderá levar à desperdício de recursos públicos, impactando nas ações que deveriam contribuir para a convivência da população com a região semiárida.
108. Junta-se a isso, o fato de que o maior volume de recursos está no MI, que centraliza mais de 60% dos recursos, seguido do Dnocs e da Codevasf, no entanto, essas instituições possuem baixo índice de governança e gestão pública (MI 35%, Dnocs 13%, Codevasf 27%) (peça 44) .
6.8.2. A execução da política pública mediante transferências para estados e municípios é um risco que deve ser monitorado devido à conhecida ineficiência desses entes na gestão destes recursos e a do repassador federal em fiscalizá-los
109. Apesar de o maior volume de recursos estar em aplicação direta, uma parte substancial da política pública (quase metade - algo em torno de R$1bilhão) é executada mediante transferência de recursos para os estados, municípios e entidades privadas. Tendo em vista a conhecida baixa capacidade de gestão desses entes e entidades privadas no âmbito das transferências voluntárias, bem como do concedente federal em fiscalizar os recursos repassados, há um grande risco de existir obras paralisadas.
110. O maior volume de recursos está em investimento. Há, assim, também, risco de se repassar recursos para estados, municípios e entidades privadas sem que se tenha previsão de repasse de recursos para os custeios decorrentes dessas despesas de capital.
111. Dessa forma, devido à execução da política nacional de recursos hídricos mediante transferência de recursos para estados, municípios e entidades privadas e a conhecida baixa capacidade destes entes na gestão de transferência voluntárias, bem como do repassador dos recursos em acompanhar e avaliar a sua correta aplicação, poderá ocorrer ausência de efetiva execução dos programas de trabalho objetos das transferências.
112. E, devido à transferência de recursos para estados, municípios e entidades para despesas de capital, sem que esteja prevista a forma de custeio das despesas correntes decorrente das de capital, poderá ocorrer de os empreendimentos serem construídos, mas não serem utilizados por falta de recursos para operação e manutenção.
113. Foram identificados outros riscos que podem ser verificados nas peças 44 e 61, juntamente com mais informações sobre a política ora em análise.
114. No âmbito deste Tribunal, pode ser destacado o Acórdão 1743/2015-TCU-Plenário, de relatoria do Ministro Walton Alencar Rodrigues (que tratou de acompanhamento das obras hídricas nos municípios da região semiárida dos estados de Alagoas, Bahia, Ceará, Minas Gerais, Paraíba, Pernambuco, Piauí, Rio Grande do Norte e Sergipe) , no qual foram verificadas falhas e deficiências no planejamento, na coordenação e na coerência entre as políticas; baixa efetividade das intervenções; ritmo lento de evolução das obras; e movimentações atípicas nas contas de convênio.
6.9. Política Nacional de Segurança de Barragens
6.9.1. Risco de sobreposição ou duplicação das ações de construção de barragens, reabilitação e manutenção de barragens e demais obras de infraestrutura hídricas, executados pela Companhia de Desenvolvimento dos Vales do São Francisco e do Parnaíba, Departamento Nacional de Obras contra a Seca e Ministério de Integração
115. A Lei 12.334/2010 estabeleceu a Política Nacional de Segurança de Barragens que tem, dente outros objetivos, promover o monitoramento e o acompanhamento das ações de segurança empregadas pelos responsáveis por barragens e criar condições para que se amplie o universo de controle de barragens pelo poder público, com base na fiscalização, orientação e correção das ações de segurança.
116. Segundo dados de cadastro de barragens da Agência Nacional de Águas (ANA) , dados de 2016, nos Estados do Nordeste existem cerca de 1431 barragens cadastradas, a maioria delas, 1055 barragens, destinada a abastecimento humano e animal, irrigação, agricultura, pecuária, piscicultura (peça 34) .
Figura 7 - Política Nacional de Segurança de Barragens: unidade e ações orçamentáriasFonte: Elaborado pela equipe de auditoria do TCU. Dados extraídos do Siop. Base Siafi dados de 3/10/2018.
117. Da figura acima, verifica-se a participação de seis órgãos envolvidos na política. A Codevasf, o Dnocs e o MI realizam ações muito semelhantes: construção de barragens, reabilitação e manutenção de barragens e demais obras de infraestrutura hídricas, o que pode ser um indício de sobreposição de atribuições e a ausência de um órgão central que efetivamente coordene essas ações.
118. Assim, há o risco de que, devido à ausência de uma efetiva coordenação da política pública de segurança de barragens, possa ocorrer a sobreposição ou duplicação das ações de construção de barragens, reabilitação e manutenção de barragens e demais obras de infraestrutura hídricas, executados pela Codevasf, o Dnocs e o MI, o que poderá levar à ineficiência na alocação de recursos para execução dessas ações nas regiões onde mais delas precisam, impactando no controle de cheias, irrigação e abastecimento humano.
6.9.2. Baixa capacidade de governança das unidades envolvidas na Política Nacional de Segurança de Barragens
119. O Ministério da Integração, a Codevasf e o Dnocs lidam diretamente com as obras de construção e manutenção de barragens e outras obras de infraestrutura hídrica, e juntos movimentam quase 80% dos recursos destinados à política em análise, no entanto, apresentam baixo índice de governança e gestão pública, principalmente no que diz respeito à gestão de contratações (peça 43) .
120. Assim, há o risco de que, devido à baixa capacidade de governança e gestão, em especial no que diz respeito à gestão de contratações do MI, da Codevasf e do Dnocs, possa ocorrer a inexecução de obras de construção e manutenção de barragens e demais equipamentos de infraestrutura hídrica, o que poderá levar a atraso na entrega ou mesmo a ausência de entrega desses equipamentos, impactando negativamente na disponibilidade de água para irrigação e abastecimento humano.
6.9.3. A alocação de recursos com base em emendas parlamentares oferece risco de aplicação de recursos fora da prioridade da Política Nacional de Segurança de Barragens
121. Os recursos alocados nas ações vinculadas à Política Nacional de Segurança Pública (datação atual em 3/10/2018) , giram em torno de R$ 480 milhões (peça 43) , cerca de R$ 56 milhões foram alocadas com base em emendas parlamentares. Devido à existência de alocação de recursos com base em emendas parlamentares, poderá ocorrer de a aplicação dos recursos sofrerem forte ingerência política o que poderá levar a aplicação de recursos fora das prioridades da política pública, impactando negativamente na disponibilidade de água para irrigação e abastecimento humano nas localidades mais necessitadas.
122. Foram identificados outros riscos que podem ser verificados nas peças 43 e 61, juntamente com mais informações sobre a política ora em análise.
123. No âmbito deste Tribunal, compete destacar o Acórdão 1328/2017-TCU-Plenário, de relatoria do Ministro Augusto Nardes, proferido no âmbito de solicitação do Congresso Nacional, referente à transposição do Rio São Francisco, onde ficou destacado que, em 2015 (TC Processo 023.297/2015-8) , foi realizada auditoria com objetivo de avaliar a legalidade, a legitimidade e a economicidade dos atos e das ações em andamento para atender ao aumento da capacidade de reservatórios estratégicos do sistema do Pisf. Detectou-se que o planejamento das ações para revitalização dos reservatórios estratégicos é incompatível e não factível com a realidade do Projeto; que os orçamentos estimados para as futuras contratações são inadequados; e que não há atendimento da Política Nacional de Segurança de Barragens  (PNSB) . 
6.10. Programa de Desenvolvimento do Setor Águas
6.10.1. Risco de descontinuidade do programa devido à fonte de financiamento ser oriunda de empréstimo com o Banco Mundial
124. O Programa de Desenvolvimento do Setor Águas (Interáguas) constitui-se em um Projeto oriundo do Acordo de Empréstimo nº 8074-BR com o Banco Mundial e tem como objetivo, segundo dados extraídos do Siop, 'contribuir para o fortalecimento da capacidade de planejamento e gestão no setor água, especialmente nas regiões menos desenvolvidas do País, visando a (i) aumentar a eficiência no uso da água e na prestação de serviços; (ii) aumentar a oferta sustentável de água em quantidade e qualidade adequadas aos usos múltiplos; e (iii) melhorar a aplicação de recursos públicos no setor água reduzindo deseconomias causadas por deficiências na articulação e coordenação intersetoriais.'
125. Em 2018 mais de R$ 28 milhões de reais foram destinados às ações desta política. Os recursos estão sendo alocados em despesas correntes. Acontece que, para custear estre programa, o valor do empréstimo é da ordem de US$ 143,11 milhões, a serem investidos em cinco anos e, caso não identificada outra fonte de recursos ao final do Acordo, as ações podem sofrer descontinuidade. Mesmo se constituindo num projeto (portanto com início e fim) os seus produtos devem ser atualizados, como nos casos dos sistemas que estão sendo criados e alimentados, o que exige que se tenha pensado em soluções de continuidade.
126. Assim, devido ao projeto Interáguas ser custeado com recursos de acordo com o Banco Mundial e à ausência de previsão de recursos para dar manutenção dos produtos gerados pelo projeto (com os sistemas de informação que estão sendo criados) , poderá ocorrer a falta de continuidade das ações, o que poderá levar ao enfraquecimento da capacidade de planejamento e gestão no setor água, especialmente nas regiões menos desenvolvidas do País, impactando (i) na eficiência no uso da água e na prestação de serviços; (ii) no aumento da oferta sustentável de água em quantidade e qualidade adequadas aos usos múltiplos; e (iii) na melhoria da aplicação de recursos públicos no setor água reduzindo deseconomias causadas por deficiências na articulação e coordenação intersetoriais.
127. Junta a este risco o fato de que os órgãos envolvidos nesta política possuírem baixo índice de governança e gestão.
128. Foram identificados outros riscos que podem ser verificados nas peças 42 e 61, juntamente com mais informações sobre o Programa ora em análise.
6.11. Programa Água para Todos
6.11.1. A ausência de previsão de recursos para o custeio das despesas correntes decorrentes das de capital pode levar à construção de equipamentos que não serão utilizados por falta de recursos para operação e manutenção
129. Parte integrante do Plano Brasil sem Miséria (Decreto 7.492/2011) , o programa Água para Todos foi instituído pelo Decreto 7.535/2011 e é um conjunto de ações do Governo Federal que busca universalizar o amplo acesso e uso de água para populações que não dispõem desse serviço público essencial.  Este programa abrange ações de abastecimento de água em comunidades ribeirinhas, dessalinização de água e implantação de obras e equipamentos para oferta de água, sendo, pois, essencial para o Semiárido.
130. O maior volume de recursos está em investimento, o que facilita o desenvolvimento de indicadores. Por outro lado, é necessário ponderar se essa política vem acompanhada de um planejamento para o custeio ordinário desses investimentos (critério de sustentabilidade) .
131. Devido à ausência de previsão de recursos para o custeio das despesas correntes decorrentes das de capital, poderá ocorrer de os empreendimentos serem construídos, mas não serem utilizados por falta de recursos para operação e manutenção, o que poderá levar a ausência de operação e manutenção de equipamentos construídos, tais como, cisternas de consumo, sistema coletivos de abastecimento e pequenas barragens; sistemas de abastecimento de água simplificado paras as comunidades rurais difusas, em situação de vulnerabilidade, localizadas ao longo do Rio São Francisco; atividades referentes a dessalinização de águas subterrâneas salobras e salinas, impactando no acesso à água potável para consumo domiciliar e para a produção agroalimentar; no abastecimento público de água adequado, visando à prevenção e ao controle de doenças e agravos das comunidades ribeirinha dos Rios São Francisco, Parnaíba, Itapecuru e do Mearim; e no estabelecimento de uma política pública permanente de acesso à água de boa qualidade para o consumo humano, para atender, prioritariamente, populações residentes em comunidades rurais do Semiárido brasileiro.
6.11.2. A execução do programa mediante transferência de recursos para estados e municípios e a conhecida baixa capacidade destes entes na gestão dessas transferências, bem como a do repassador dos recursos em acompanhar e avaliar a sua correta aplicação, poderá levar à ausência de efetiva execução do programa
132. Apesar de o maior volume recursos estar em aplicação direta, uma parte substancial da política pública é executada mediante transferência de recursos para os municípios e estados. Tendo em vista a conhecida baixa capacidade de gestão dos municípios no âmbito das transferências voluntárias, bem como do concedente federal em fiscalizar os recursos repassados, há um grande risco de existir obras paralisadas (levando em conta que se trata de investimentos) .
133. Há, também, risco de se repassar recursos para estados e municípios sem que se tenha previsão de repasse de recursos para os custeios decorrentes dessas despesas de capital.
134. Assim, há o risco de que, [...] possa ocorrer ausência de efetiva execução dos programas de trabalho objetos das transferências.
135. E, de que, devido à transferência de recursos para estados e municípios, para despesas de capital, sem que esteja previsto a forma de custeio das despesas correntes decorrente das de capital, possa ocorrer de os empreendimentos serem construídos, mas não serem utilizados por falta de recursos para operação e manutenção.
136. Foram identificados outros riscos que podem ser verificados nas peças 23 e 61, juntamente com mais informações sobre o Programa ora em análise.
137. No âmbito deste Tribunal, podem ser destacados os Acórdãos 1978/2018, 335/2015, 1055/2018, de relatoria do Ministro Marcos Bemquerer, 485/2017, de relatoria do Ministro Vital do Rêgo, 2508/2016, de relatoria do Ministro Benjamin Zymler, todos do Plenário, que trataram de irregularidades na execução de convênio no âmbito do Programa Água para Todos; e o Acórdão 364/2015-TCU-Plenário, de relatoria do Ministro Marcos Bemquerer, que tratou de cadastramento de beneficiários, com inclusão de pessoas fora do perfil definido para o programa.
6.12. Programa Nacional de Apoio à Captação de Água de Chuva e Outras Tecnologias Sociais de Acesso à Água - Programa Cisternas
6.12.1. Risco de falta de critérios técnicos para alocação dos recursos
138. A Lei 12.873, de 24 de outubro de 2013, instituiu o Programa Nacional de Apoio à Captação de Água de Chuva e Outras Tecnologias Sociais de Acesso à Água - Programa Cisternas e o Decreto 8.038, de 4 de julho de 2013, o regulamentou. O programa tem a finalidade de promover o acesso à água para o consumo humano e animal e para a produção de alimentos, por meio de implementação de tecnologias sociais, destinado às famílias rurais de baixa renda atingidas pela seca ou falta regular de água e é financiado pelo Ministério do Desenvolvimento Social (MDS) desde 2003.
139. O Programa 1 Milhão de Cisternas é uma inciativa da Articulação do Semiárido Brasileiro (ASA) e está inserido no Programa de Cisternas por habitação individual. O objetivo desse programa era o de construir 750 mil cisternas até o fim do Plano Plurianual (PPA) do Governo anterior ao mandato Dilma/Temer. 
140. Um dos riscos identificados se consubstancia no fato de o MDS possuir baixo índice de governança e gestão e um muito alto índice de exposição à fraude e à corrupção.
141. Outro risco corresponde ao fato de basicamente metade dos recursos estão aplicado no Estado do Ceará, o que pode ser um indício de problema com a alocação técnica dos recursos.
142. Assim, devido à falta de critérios técnicos para alocação de recursos, poderá ocorrer de os recursos do programa cisterna não serem alocados adequadamente, o que poderá levar à ausência de construção de cisternas de consumo, sistemas coletivos de abastecimento e pequenas barragens em regiões que mais dela necessitam, impactando no acesso à água potável para consumo domiciliar, bem como para a produção agroalimentar, para população em extrema pobreza.
6.12.2. Alto risco devido ao programa ser executado basicamente mediante transferências voluntárias
143. O programa é basicamente executado mediante transferências de recursos para entidades privadas, Estado, Distrito Federal e Consórcios Públicos.
144. Em decorrência dessa peculiaridade e a conhecida baixa capacidade de execução e de acompanhamento da política por parte dos convenentes, poderá ocorrer de os instrumentos de repasses não serem executados adequadamente, o que poderá levar ao não atingimento dos objetos pactuados, impactando no acesso à água potável para consumo domiciliar, bem como para a produção agroalimentar, para população em extrema pobreza.
145. Foram identificados outros riscos que podem ser verificados nas peças 24 e 61, juntamente com mais informações sobre o Programa ora em análise.
6.13. Programa Nacional de Reforma Agrária
6.13.1. Baixo índice de governança e gestão e alto nível de exposição à fraude e à corrupção dos entes envolvidos com o Programa Nacional de Reforma Agrária
146.  A Lei nº 8.629, de 25 de fevereiro de 1993, regulamenta e disciplina as disposições relativas à reforma agrária, tratando da possibilidade de desapropriação da propriedade rural que não cumprir sua função social.
Figura 9 - Programa Nacional de Reforma Agrária: unidades e ações orçamentárias Fonte: Elaborado pela equipe de auditoria do TCU. Dados extraídos do Siop. Base Siafi dados de 3/10/2018.
147. [...] verifica-se baixo nível de governança dos órgãos envolvidos com essa política, o que é um fator de risco para sua implementação. O Instituo Nacional de Colonização e Reforma Agrária (Incra) não respondeu ao levantamento que deu origem aos indicadores de governança e gestão.
148. [....] o MDS e o Incra possuem um nível de exposição a fraude e corrução muito alto e a Sead um nível de exposição alto.
149. Assim, há risco de que, devido aos baixos índices de governança e gestão nos órgãos e entidades federais que atuam na política de reforma agrária, bem como ao alto nível de exposição desses órgãos e entidades à fraude e à corrupção, ocorra ineficiência na implantação e execução do referido programa, o que poderá levar a deficiência no desenvolvimento dos assentamentos rurais; inviabilização de obtenção de imóveis para fins de assentamento de famílias; inviabilização de financiamento a trabalhadores rurais sem-terra, arrendatários, meeiros, pequenos agricultores e a jovens sem-terra filhos de agricultores familiares, para a aquisição de terra e estruturação das novas unidades produtivas com a implementação de infraestrutura; falta de apoio ao combate ao desmatamento nos assentamentos da reforma agrária; ausência de aquisição de lonas plásticas, distribuição de cestas básicas de alimento e transporte de acampados; ausência de apoio técnico e financeiro, bem como de disponibilização de bens e serviços necessários ao incremento da atividade produtiva; falta de apoio aos municípios (gestores e os técnicos em todos os níveis) , com ênfase nas populações residentes em comunidades ribeirinhas, remanescentes de quilombos, reservas extrativistas e assentamentos da reforma agrária, em áreas de vulnerabilidade socioambiental, na região do Semiárido brasileiro, em áreas de riscos ocasionados por desastres naturais e na população residente em municípios beneficiados com programas e projetos da Funasa; e falta de Implantação, Ampliação ou Melhoria de Ações e Serviços Sustentáveis de Saneamento Básico em Pequenas Comunidades Rurais (Localidades de Pequeno Porte) ou em Comunidades Tradicionais (Remanescentes de Quilombos) .
6.13.2. A ineficiência no processo de titulação (regulação fundiária) poderá levar à impossibilidade de acesso ao crédito para poder produzir, impactando negativamente na possiblidade de fixação do agricultor na terra
150. Deve-se ainda registrar que a ação '210U Organização da estrutura fundiária' tem como um de seus produtos a 'titulação das ocupações rurais'. A titulação, por sua vez, é essencial para a reforma agrária, pois somente com o título de propriedade é que o agricultar passa a ter acesso a crédito oficial e, portanto, a possibilidade de efetivamente trabalhar a terra. Esta ação é executada concomitantemente pela Sead e pelo Incra.
151. Assim, devido ao baixo índice de governança e gestão e ao alto nível de exposição à fraude e corrupção no órgão e entidade envolvidos com a titulação das ocupações rurais (Incra e Sead) , poderá ocorrer ineficiência no processo de titulação, o que poderá levar impossibilidade de acesso ao crédito para poder produzir, impactando na possiblidade de fixação do agricultor na terra.
6.13.3. Risco no gerenciamento da concessão de créditos para aquisição de imóveis rurais e crédito-instalação
152. O plano orçamentário reforça a importância da política para o Semiárido, até mesmo porque, nesta região, reside a maior população rural do país. O maior volume de recursos está na concessão de crédito para aquisição de imóveis rurais, concessão de crédito-instalação às famílias assentadas e em implantação e recuperação de infraestrutura básica.
153. Os dois primeiros tratam de concessão de empréstimos subsidiados, portanto, deve-se perquirir sobre a eficiência desta política, se os empréstimos são devidamente direcionados, quais critérios utilizados, e, principalmente, qual a possibilidade de se ter de volta o recurso público que foi emprestado.
154. Pois, há o risco de que, devida à falta de gerenciamento adequado da concessão de créditos para aquisição de imóveis rurais e concessão de crédito-instalação, com a definição clara do público alvo a ser atingido, possa ocorrer de os recursos serem destinados a um público que não se enquadraria nos objetivos da reforma agrária, o que poderá levar ao não atendimento da população que mais dependeria desses recursos, impactando no agravamento das desigualdades no campo.
155. E, devido à falta de mecanismos que possibilite reaver os valores concedidos a títulos de empréstimos para aquisição de imóveis rurais e para instalação das famílias assentadas, poderá ocorrer de o governo não conseguir reaver os recursos que foram concedidos a título de empréstimo, o que poderá levar a dano ao erário e escassez de recursos para dar sequência à reforma agrária, impactando no agravamento das desigualdades no campo.
6.13.4. Há risco de as emendas parlamentares direcionarem a aplicação de recursos para fora das prioridades da política pública
156. Verifica-se, também, no plano orçamentário, que há um volume substancial de recursos despendidos com emendas parlamentares individuais.
157. Devido à essa peculiaridade, poderá ocorrer de a aplicação dos recursos sofrerem forte ingerência política, o que poderá levar a aplicação de recursos fora das prioridades da política públicas, impactando negativamente nas condições necessárias ao desenvolvimento de família assentadas, fixação das famílias na terra, geração de renda; no prosseguimento da reforma agrária, erradicação de pobreza, manutenção de imóveis improdutivos; na promoção do acesso à terra, por meio de crédito fundiário, necessário à compra da terra e à estruturação das novas unidades produtivas; na degradação ambientação e na intensificação das áreas de desertificação; no atendimento social às famílias de trabalhadores rurais acampados que se encontram em situação de vulnerabilidade social; na inclusão produtiva rural; na promoção da saúde, na perspectiva de minimizar agravos à saúde, ocasionados pela falta e/ou inadequação de ações de saneamento ambiental; e na promoção de condições adequadas de salubridade ambiental às populações das áreas rurais e comunidades tradicionais.
158. Foram identificados outros riscos que podem ser verificados nas peças 39 e 61, juntamente com mais informações sobre o Programa ora em análise.
159. No âmbito deste Tribunal, compete destacar o Acórdão 775/2016-TCU-Plenário, de relatoria do Ministro Augusto Sherman, que determinou cautelarmente ao Incra que suspendesse os processos de seleção de novos beneficiários para a reforma agrária, tendo em vista fortes indícios de que estavam sendo destinadas terras a pessoas que estavam fora do perfil da política.
6.14. Política de agricultura orgânica
6.14.1. Necessidade de distinção entre política de agricultura orgânica e agricultura familiar
160. Instituída pela Lei 10.831, de 23 de dezembro de 2003, e regulamentada pelo Decreto 6.323, de 27 de dezembro de 2007, a política de agricultura orgânica traz, dentre outras diretrizes, a contribuição da rede de produção orgânica ao desenvolvimento local, social e econômico sustentáveis.
Figura 10 - Política de agricultura orgânica: unidades e ações orçamentáriasFonte: Elaborado pela equipe de auditoria do TCU. Dados extraídos do Siop. Base Siafi dados de 3/10/2018.
161. A agricultura orgânica e a agroecologia têm sido apontadas como alternativas ao agronegócio no Semiárido (painel de referência, peça 27) .
162. Acontece que os órgãos centrais que executam essa política, a Sead e o Ministério da Agricultura Pecuária e Abastecimento (Mapa) , possuem baixos índices de governança e gestão pública, e a Sead, levando em conta o seu poder econômico, possui alto nível de exposição a fraude e a corrupção, o que se traduz num sério risco para a política em análise.
163. Dentre os riscos que envolvem a política de agricultura orgânica, há o de ausência de uma coordenação central na execução, e, que por isso poderá ocorrer incoerências na execução da política. A Sead, por exemplo, poderá ver o desenvolvimento da agricultura orgânica sob a ótica da agricultura familiar, o que pode levar a interpretação de que a agricultura orgânica é essencialmente de natureza familiar. 
164. Por outro lado, as ações relativas à agricultura orgânica no âmbito do Mapa podem não possui foco específico na agricultura familiar e abranger outros tipos de atividades agropecuárias. Na verdade, existe aqui um problema de fundo, a saber, o conceito de agricultura orgânica e agricultura familiar e como elas se relacionam, se vinculam, debate ainda hoje não pacificado.
165. Foram identificados outros riscos que podem ser verificados nas peças 38 e 61, juntamente com mais informações sobre o Programa ora em análise.
6.15. Política Nacional de Agricultura Familiar
6.15.1. Poderá ocorrer ineficiência no processo de titulação (regulação fundiária) , o que poderá levar à impossibilidade de acesso ao crédito para poder produzir, impactando negativamente no Programa Nacional de Agricultura Familiar
166. A Lei 11.326, de 24 de julho de 2006, estabeleceu as diretrizes para a formulação da política nacional de agricultura familiar e empreendimentos familiares rurais e o Decreto 9.064, de 31 de maio de 2017, dispôs sobre a unidade familiar de produção agrária, instituiu o cadastro nacional da agricultura familiar e regulamentou a Lei 11.326/2006.
167. O Decreto 3.991, de 30 de outubro de 2001, dispôs sobre o Programa Nacional de Fortalecimento da Agricultura Familiar (Pronaf) , que tem por finalidade promover o desenvolvimento sustentável do meio rural, por intermédio de ações destinadas a implementar o aumento da capacidade produtiva, a geração de empregos e a elevação da renda, visando a melhoria da qualidade de vida e o exercício da cidadania dos agricultores familiares.
Figura 11 - Política Nacional de Agricultura Familiar: unidades e ações orçamentárias Fonte: Elaborado pela equipe de auditoria do TCU. Dados extraídos do Sistema Integrado de Planejamento Orçamento (Siop) do Ministério do Planejamento Desenvolvimento e Gestão. Base Siafi dados de 3/10/2018. Disponível em: https://www1.siop.planejamento.gov.br/acessopublico/?pp=acessopublico&ex=0&fp=inicio Acesso em 5/10/2018.
168. Destacam-se duas ações que lidam com a estrutura fundiária - a '211C Regulação da Estrutura Fundiária na Área de Abrangência da Lei 11.952/2009', que dispõe sobre a regulação fundiária das ocupações incidentes em terras situadas em áreas da União, no âmbito da Amazônia Legal - e a ação '210U Organização da estrutura fundiária'. Esta segunda ação está sendo executada por duas instituições, o que exige uma boa coordenação entre elas.
169. No painel de referência realizado no início deste trabalho, a regulação fundiária foi um dos principais problemas apontados, principalmente para a obtenção de empréstimos juntos às instituições oficiais de fomento e acesso a demais políticas públicas.
170. Assim, há o risco de que, devido à falta de coordenação entre os órgãos que realizam as ações que tratam de regularização fundiária, possa ocorrer deficiência na realização de trabalhos de identificação, levantamento ocupacional, atualização cadastral, vistoria, georreferenciamento, certificação de georreferenciamento, auditoria e monitoramento das bases georreferenciadas, análise processual, titulação das ocupações rurais, pagamento de indenizações, qualificação dos beneficiários da regularização fundiária e seu público potencial, além da definição de diretrizes de políticas agrária e agrícola e a manutenção de sistemas e cadastros eletrônicos de uso nacional, por meio da atualização de bancos de dados, e demais medidas de cunho operacional, inclusive o apoio aos Estados na implementação do Cadastro de Terras e modernização de cartórios correlatos, o que poderá levar à ausência de legalização de imóveis rurais, impactando no acesso ao crédito e a diversas políticas públicas que têm como requisito a titulação da terra.
6.15.2. A falta de desenvolvimento de indicadores para acompanhamento da política nacional de agricultura familiar, no que tange às ações que são desenvolvidas mediante subvenção econômica, financiamento e garantia de renda mínima, poderá levar a repasses de recursos sem que se saiba ao certo o impacto da política pública
171. Das ações que têm a Lei que instituiu a política nacional de agricultura familiar como fundamento legal de existência, as seis que movimentam mais recursos possuem como modo de execução, respectivamente, realização de subvenção econômica no âmbito do Pronaf; garantia de renda mínima no âmbito do Fundo Garantia-Safra; financiamento no âmbito do Pronaf; subvenção econômica para implementação de projetos rurais; financiamento de pesquisa; e aquisição de alimento pelo governo para regulagem de estoque.
172. Juntas essas ações respondem por mais de R$ 5,4 bilhões, de uma um total de R$ 6,1 bilhões (dotação em 3/10/2018) .
173. Pela forma de execução dessas ações, exige-se desenvolvimento de indicadores para o acompanhamento das mesmas, uma vez que elas não seguem à lógica de transferências voluntárias mediante convênios, com a respectiva prestação de contas.
174. Não que não se necessite de indicadores no caso de convênios, mas, no caso dessas ações, boa parte delas é mediante subvenção econômica, o que implica repasse de recursos para entidades privadas com fins lucrativos, e não há prestação sistemática de contas, conforme ocorre com os convênios. 
175. Além disso, deve se verificar quais os critérios que são utilizados para os repasses desses recursos, a fim de se certificar se a política pública atinge, de fato, seu público alvo.
176. Devido à falta de desenvolvimento de indicadores para acompanhamento da política nacional de agricultura familiar, no que tange às ações que são desenvolvidas mediante subvenção econômica, financiamento e garantia de renda mínima, poderá ocorrer de os repasses continuarem sendo realizados sem que se saiba ao certo o impacto da política pública.
177. Foram identificados outros riscos que podem ser verificados nas peças 27 e 61, juntamente com mais informações sobre a política ora em análise.
178. No âmbito deste Tribunal, diversas auditorias foram realizadas no âmbito de ações da Política Nacional de Agricultura Familiar, a exemplo do Acórdão 1197/2018-TCU-Plenário, de relatoria do Ministro André de Carvalho, onde foi determinada, dentre outras providências, que a Sead promovesse e concluísse, no prazo de 180 (cento e oitenta) dias contados da ciência deste Acórdão, a efetiva apuração sobre o eventual dano ao erário decorrente da ocorrência de 640.460 DAP para unidades familiares e de 315 DAP para formas associativas acessarem as políticas públicas e os programas federais direcionados à agricultura familiar, diante da possibilidade de, nesse caso, ter porventura ocorrido a irregular aplicação de recursos federais sob o valor total aproximado de R$ 14,7 bilhões.
6.16. Plano Brasil Sem Miséria
6.16.1. Maior volume de recursos aplicado mediante transferência fundo a fundo para estado e municípios
179.  O Decreto 7.492, de 2 de junho de 2011, instituiu o Plano Brasil Sem Miséria, 'com a finalidade de superar a situação de extrema pobreza da população em todo o território nacional, por meio da integração e articulação de políticas, programas e ações'. Trata-se, portanto, de uma política essencial para o Semiárido, onde se encontram munícipios com baixo IDH.
180. Não obstante existirem ações vinculadas a esta política sendo executadas pela Sead e pelo MMA, a maioria dos recursos é movimentada pelo MDS, por meio do Fundo Nacional de Assistência Social (FNAS) , para serviços de proteção social básica, serviços de proteção social especial de média e alta complexidade e estruturação da rede de serviços de proteção, gestão e vigilância social.
181. Esses recursos, cerca de R$ 1,5 bilhão, são aplicados mediante transferência fundo a fundo para estados e municípios. Assim, há o risco de que, devido à execução da política mediante transferência de recursos para estados e municípios e a conhecida baixa capacidade destes entes na gestão de transferência, bem como do repassador dos recursos em acompanhar e avaliar a correta aplicação dos recursos repassados, possa ocorrer ausência de efetiva execução dos programas de trabalho objetos das transferências.
182. Soma-se a este risco o fato de que MDS possui índice de governança e gestão em torno de 31% e um alto nível de exposição à fraude e à corrupção.
183. Foram identificados outros riscos que podem ser verificados nas peças 28 e 61, juntamente com mais informações sobre a política ora em análise.
6.17. Programa Luz para Todos
6.17.1. A baixa governança do Ministério de Minas e Energia aliada a poucos recursos alocados na ação 'monitoramento do atendimento das demandas por energia elétrica' podem trazer prejuízo para a fixação adequada de metas e para o acompanhamento das ações executadas pela Aneel e pela Eletrobrás
184. A universalização dos serviços públicos de energia elétrica foi estabelecida pela Lei 10.438, de 26 de abril de 2002. O Programa Nacional de Universalização do Acesso e Uso da Energia Elétrica - Luz para Todos foi instituído pelo Decreto 4.873, de 11/11/2003, destinado a propiciar o atendimento com energia elétrica à parcela da população do meio rural que não possua acesso a esse serviço público.
185. A grande maioria dos recursos são destinados à Agência Nacional de Energia Elétrica (Aneel) e está alocado na ação '00NY - Transferência de Recursos para a Conta de Desenvolvimento Energético', que se refere a recursos provenientes dos pagamentos anuais realizados a título de uso de bem público e das multas aplicadas pela Aneel a concessionárias, permissionárias e autorizadas para a Conta de Desenvolvimento Energético (CDE) , administrada pelas Centrais Elétricas Brasileiras S.A. (Eletrobras) para custear o Programa de Universalização do Serviço de Energia Elétrica - Luz para Todos.
186. Questionado sobre essa ação, a Aneel informou que apenas transfere os recursos arrecadados a títulos de uso de bem público e das multas aplicadas para a CDE, no intuito de custear o Programa de Universalização do Serviço de Energia Elétrica (PLpT) , mas que o programa é coordenado pela Ministério de Minas e Energia - MME, a quem compete definir metas. À Eletrobras compete a operacionalidade do PLpT com recursos da CDE. A ANEEL verifica o cumprimento das metas no Programa Luz para Todos (peça 31, p. 97) .
187. Verifica-se que o sucesso do programa passa pela adequada fixação de metas pelo MME. No entanto, este Ministério possui índice de governança e gestão abaixo de 50%. Aliado a isso, a ação '215Y - Monitoramento do Atendimento das Demandas por Energia Elétrica', que está a cargo do MME, possui um valor baixo para o exercício de tal encargo. Esse quadro representa um risco para a correta fixação das metas e, inclusive, para o acompanhamento dos trabalhos que são realizados tanto pela Aneel quanto pela Eletrobrás.
7. Conclusão
188. O presente levantamento de escopo amplo teve como objetivo compreender a articulação entre programas do Governo Federal para o alcance dos objetivos das políticas públicas voltadas para convivência com o Semiárido; o papel das organizações públicas e privadas envolvidas; os principais desafios e dificuldades existentes; e apontar áreas de risco que requeiram ações específicas voltadas para o aprimoramento do desempenho da administração pública na região, estabelecendo, assim, elementos para subsidiar futuros trabalhos.
189. Foram identificadas 18 políticas públicas vigentes no orçamento de 2018, executadas por 36 unidades orçamentárias e por meio de 157 ações orçamentárias. Essas políticas vão desde medidas paliativas, emergenciais ou assistenciais - como as ações de carro-pipa, no âmbito da defesa civil, as ações no âmbito do plano Brasil sem Miséria ou mesmo o garantia-safra - a medidas de caráter mais permanente como as de irrigação, recursos hídricos, combate à desertificação.
190. Foram identificadas apenas duas políticas que são declaradamente exclusivas para o Semiárido: o Programa Permanente de Combate à Seca (Proseca) e os 50% do FNE que devem ser aplicados no Semiárido, no âmbito da PNDR. 
191. Outras políticas, apesar de não exclusivas, impactam fortemente a região, a saber: Política Nacional de Combate à Desertificação, Política Nacional sobre a Mudança do Clima, Política Nacional de Irrigação, Política Nacional de Recursos Hídricos, Política Nacional de Segurança de Barragem, Programa Cisternas, Política Nacional de Proteção e Defesa Civil (carro-pipa) , Fundo Garantia-Safra (no caso de seca) , Programa de desenvolvimento do setor de água - Interáguas e Programa Água para Todos.
192. Também impactam a região, mas que merecem ficar em um outro grupo: Reforma Agrária, Política de Agricultura Orgânica, Política Nacional de Agricultura Familiar, Plano Brasil sem Miséria e Programa Luz para Todos.
193. Do ponto de vista institucional, destacam-se a relevância do Ministério da Integração Nacional, da Sudene, da Codevasf, o Dnocs, ANA, Mapa, Sead, e o BNB, tendo em conta as ações que executam no âmbito de políticas que podem contribuir para uma melhor convivência com o Semiárido. 
194. Um outro grupo que pode ser destacado, mas com menos impacto na região, é constituído pelos seguintes órgãos: MCIC, ANEEL, Embrapa, Ibama, MCidades, Conab, Funasa, Funai, CPRM, MMA, INSA, Fundaj, CNPM.
195. Por fim, ainda do ponto de vista institucional, podem ser citados aqueles órgãos e entidades que produzem informações que vão subsidiar o diagnóstico para implementação das políticas públicas para convivência com o Semiárido: o Centro Nacional de Monitoramento e Alerta a Desastres Naturais (Cemaden) , o IBGE, o Instituto Nacional de Meteorologia (INMET) , o Instituto Nacional de Pesquisas Espaciais (INPE) , o Painel Intergovernamental sobre Mudanças Climáticas e a Rede Brasileira de Pesquisas sobre Mudanças Climáticas Globais - Rede Clima.
196. Quanto às entidades privadas, destaca-se a rede Articulação Semiárido Brasileiro (ASA) , que congrega mais de três mil organizações da sociedade civil, dentre sindicatos rurais, associação de agricultores, cooperativas, podendo, portanto, contribuir para o controle social das políticas públicas aqui analisadas. No entanto, faz-se a ressalva de que a ASA tem executado programas federais, a exemplo do programa cisternas, devendo, portanto, ser resguardo o princípio da segregação de função (execução/fiscalização) .
197. Ao todo foram mapeados 104 riscos, envolvendo: a própria delimitação do Semiárido, a edição de leis esparsas nos diversos estados membros sobre convivência com o Semiárido; atraso na efetivação da política de combate à desertificação; baixos índices de governança e gestão e altos níveis de exposição à fraude e à corrupção de órgãos e entidades envolvidos; entraves na alocação de recursos do FNE; sobreposição e duplicação de ações; alocação de recursos com base em emendas parlamentares, o que pode desfavorecer o critério técnico; risco de descontinuidade de políticas; risco de falta de recursos para o custeio decorrente das despesas de capital; ineficiência no processo de regulação fundiária, o que impacta na concessão de crédito, dentre outros.
198. Verificou-se, também, que nos resultados da maioria das ações não se destaca a sua importância para o Semiárido; para várias ações não há indicadores de resultados e, quando há, são apenas indicadores de eficácia, como, por exemplo, projeto gerado, família cadastrada, empréstimo concedido, sendo, pois, necessário que se avance na elaboração de indicadores de eficiência, efetividade e equidade. Ademais, várias ações são controladas apenas por planilhas internas e outras tantas, apesar de serem controladas por sistemas eletrônicos específicos, estes sistemas são de acesso restrito. 
199. Foi a partir da repercussão mundial da Grande Seca de 1877 a 1879 que a seca passou a ser reconhecida como um problema nacional, deste então uma série de políticas têm sido empreendidas na região. Não obstante as consideráveis melhoras para a população, a região do Semiárido ainda amarga os piores indicadores socioeconômicos do País. É preciso que este Tribunal atue de forma sistemática no conjunto de política públicas que mais contribuem para a convivência com o Semiárido, a fim de contribuir para a diminuição das desigualdades regionais. 
200. No âmbito deste Corte, foi recomendado, conforme Acórdão 2608/2018-TCU-Plenário, de relatoria do Ministro Benjamin Zymler, '... incluir no, planejamento, para políticas públicas de alta materialidade, relevância e risco, questões estruturais para a ação governamental, que avaliem, especialmente:  o uso de evidências nos processos decisórios das políticas públicas, incluindo aqueles relativos à sua própria criação; a maturidade da governança e da gestão das políticas públicas auditadas; os resultados alcançados em função dos recursos públicos empregados'.
201. Os riscos inventariados no presente levantamento apontam para a necessidade de uma série de ações de controle que podem ser implementadas por esta Corte, dentre elas auditoria em governança de políticas públicas, conforme registrado no apêndice 3 deste trabalho (peça 62) .
8. Proposta de encaminhamento
202. Em face do exposto remete-se os autos à consideração superior e, nos termos do art. 238, do Regimento Interno TCU e considerado a Portaria Segecex 24/2018, propõem-se o arquivamento do presente levantamento e o seu envio para a Secretaria de Controle Externo de Desenvolvimento, para subsidiar a elaboração de futuros trabalhos".
	É o relatório.

não há

Não atuou.

LEVANTAMENTO DE AUDITORIA SOBRE O SEMIÁRIDO BRASILEIRO. IDENTIFICAÇÃO DOS PROGRAMAS DO GOVERNO FEDERAL QUE CONTRIBUEM PARA O ALCANCE DOS OBJETIVOS DAS POLÍTICAS PÚBLICAS VOLTADAS PARA A REGIÃO, DOS RISCOS E DO PAPEL DAS ORGANIZAÇÕES PÚBLICAS E PRIVADAS ENVOLVIDAS. DETERMINAÇÕES. CIÊNCIA. ARQUIVAMENTO.

RELATÓRIO DE LEVANTAMENTO (RL)

Secretaria de Controle Externo do Desenvolvimento Econômico (SecexDesenvolvimento).

Trago a apreciação de meus ilustres pares o presente levantamento, que analisou as políticas do Governo Federal relacionadas ao Semiárido brasileiro, região do país composta por 1.262 municípios distribuídos pelos estados do Nordeste e norte de Minas e que ocupa uma área de 1.128.697 km2, o que corresponde a 13,25% do território nacional. Essa região abriga 28 milhões de pessoas, aproximadamente, quase 14% da população brasileira, segundo dados do Instituto Brasileiro de Geografia e Estatística (IBGE) de 2017.
2.	Além de compreender a articulação entre programas de governo relacionados ao alcance dos objetivos das políticas públicas voltadas para convivência com o semiárido, o presente levantamento teve como objetivos: compreender o papel das organizações públicas e privadas envolvidas com esses programas e os principais desafios e dificuldades existentes; e apontar áreas de risco que requeiram ações específicas voltadas para o aprimoramento do desempenho da administração pública na região.
3.	A seca é problema comum aos milhares de municípios que compõem o Semiárido. Para serem classificados como parte da região, esses entes federados apresentam pelo menos uma das seguintes situações: (a) precipitação pluviométrica média anual igual ou inferior a 800 mm; (b) Índice de Aridez de Thorntwaite igual ou inferior a 0,50; e (c) percentual diário de déficit hídrico igual ou superior a 60%, considerando todos os dias do ano.
4.	Desde a Grande Seca de 1877 a 1879 esse evento climático passou a ser reconhecido como um problema a ser sanado e um conjunto de políticas e programas foram concebidos nesse sentido. Políticas públicas, conforme definido no Referencial para Avaliação de Governança em Políticas Públicas, do TCU, "são um conjunto articulado e estruturado de ações e incentivos que buscam alterar uma realidade em resposta a demandas e interesses dos atores envolvidos" (MARTINS, 2007) .
5.	Partindo dessa definição, sobressai-se, do levantamento realizado, o desafio que representa para os sucessivos governos, articular e estruturar o conjunto de iniciativas que foram sendo idealizadas ao longo do tempo para alterar a realidade do Semiárido. No orçamento de 2018 foram identificadas 18 políticas públicas relacionadas à região, executadas por 36 unidades orçamentárias por meio de 157 ações orçamentárias. 
6.	As políticas estruturadas para melhorar a convivência com o Semiárido vão, segundo consta no relatório de auditoria, desde medidas paliativas, emergenciais ou assistenciais - como as ações de carro-pipa, no âmbito da defesa civil, as ações no âmbito do plano Brasil sem Miséria ou mesmo o garantia-safra - a medidas de caráter mais permanente como as de irrigação, recursos hídricos, combate à desertificação.
7.	A centena e meia de ações para melhorar a convivência do país com o Semiárido distribuem-se principalmente em estruturas governamentais como o Ministério da Integração Nacional (atual Ministério do Desenvolvimento Regional) , Superintendência de Desenvolvimento do Nordeste (Sudene) , Companhia de Desenvolvimento dos Vales do São Francisco e do Parnaíba (Codevasf) , Departamento Nacional de Obras Contra as Secas (Dnocs) , Agência Nacional de Águas (ANA) , Ministério da Agricultura, Pecuária e Abastecimento (Mapa) , Secretaria Especial de Agricultura e Desenvolvimento Agrário (Sead) - atual Secretaria de Agricultura Familiar e Cooperativismo (Saf) -, e Banco do Nordeste. 
8.	O relatório cita outro conjunto de órgãos executando ações relacionadas a políticas para o Semiárido ou produzindo informações sobre a região, como: Centro Nacional de Monitoramento e Alerta a Desastres Naturais (Cemaden) , Instituto Brasileiro de Geografia e Estatística (IBGE) , Instituto Nacional de Meteorologia (INMET) , Instituto Nacional de Pesquisas Espaciais (INPE) , Painel Intergovernamental sobre Mudanças Climáticas e a Rede Brasileira de Pesquisas sobre Mudanças Climáticas Globais - Rede Clima.
9.	A multiplicidade de ações e atores envolvidos não dispõem, segundo se depreende do levantamento realizado, de uma coordenação dos órgãos do centro de governo, os quais deveriam gerenciar, de forma articulada e sinérgica, os riscos transversais envolvidos e os resultados pretendidos. Medidas nesse sentido poderiam potencializar as transformações requeridas pelo Semiárido, que amarga, segundo os auditores, os piores indicadores socioeconômicos do País, não obstante as melhoras obtidas para a população com o conjunto de ações públicas executadas. 
10.	É necessário, portanto, conforme constata a equipe de auditoria, que o Tribunal se planeje para avaliar de forma sistemática a governança das políticas públicas que mais contribuem para a convivência com o Semiárido, a fim de contribuir para os resultados necessários sejam produzidos. 
11.	Ao planejar fiscalizações futuras, as unidades técnicas do TCU devem levar em conta os 104 riscos ora mapeados, a necessidade de elaboração de indicadores de eficiência, efetividade e equidade e o atraso tecnológico no controle das ações, que hoje são monitoradas apenas por planilhas internas. Os poucos sistemas de controle identificados são de acesso restrito, conforme identificou a equipe de auditoria.
12.	Deve ser levado em consideração ainda, nos planos de fiscalização futuros envolvendo o Semiárido, a orientação do Acórdão 2608/2018-TCU-Plenário, de relatoria do Ministro Benjamin Zymler, por meio do qual este colegiado recomendou que fossem avaliados nos trabalhos desta Corte (para políticas públicas de alta materialidade, relevância e risco) a maturidade da governança e da gestão das políticas públicas auditadas e os resultados alcançados em função dos recursos públicos empregados. 
13.	Atenta a essa deliberação, a equipe de auditoria havia proposto a realização de fiscalizações de governança das políticas públicas identificadas neste levantamento, seguindo as diretrizes estabelecidas no Referencial do TCU. Os titulares da unidade técnica, no entanto, ponderaram que tais fiscalizações fossem formuladas oportunamente, mediante procedimento específico e encaminhadas ao relator, por intermédio da Segecex, para manifestação quanto à conveniência de sua realização, bem como quanto ao enquadramento em uma das linhas de ação do Plano de Controle Externo.
14.	Quanto a esse aspecto, e embora concorde com o posicionamento dos dirigentes da unidade técnica, destaco que além da avaliação das políticas públicas, há que ser avaliado o grau de aderência dos ministérios condutores de tais políticas aos ditames do Decreto 9.203/2017, que inaugurou a política de governança da administração pública federal direta, autárquica e fundacional. 
15.	O normativo traz princípios, diretrizes e mecanismos de governança que deveriam estar sendo observados pelos Ministros de Estado e suas lideranças há quase dois anos e, caso estejam sendo devidamente implementados, tendem a mitigar boa parte dos riscos identificados neste trabalho. Com a edição de uma política pública específica para melhorar a governança no âmbito federal, todos os desdobramentos dela decorrentes devem ser investigados em qualquer trabalho sobre políticas públicas que o Tribunal se proponha a realizar. 
16.	Por sinal, o estágio mais atualizado da governança dos órgãos envolvidos com políticas para o Semiárido pode ser aferido nos relatórios de gestão das prestações de contas encaminhadas ao TCU este ano. Conforme orientação da Decisão Normativa-TCU nº 170/2018, os dirigentes máximos da Unidade Prestadora de Contas deveriam descrever, nos referidos relatórios, as estruturas de governança de sua instituição e avaliar como essa estrutura apoia o cumprimento dos objetivos estratégicos.	
17.	Isso considerado, destaco que, quanto a Segecex utilizar o presente relatório para planejar as fiscalizações referentes ao Semiárido brasileiro, deve levar em conta também as informações constantes dos relatórios de gestão dos ministérios e demais órgãos envolvidos, e indicar em que medida eventuais descumprimentos de dispositivos e de prazos previstos no Decreto 9.203/2017 impactam o sucesso das políticas públicas. Ressalto ainda a alteração de estrutura por que passou a Tribunal recentemente, razão pela qual estou propondo encaminhar este relatório à Segecex, e não à SecexDesenvolvimento conforme foi proposto pela área técnica. Até porque, conforme foi noticiado ao meu Gabinete, os estudos deste levantamento comporão o Relatório de Políticas e Programas de Governo deste ano. 
18.	Por fim, tendo em conta as notícias veiculadas na mídia sobre a intenção do atual governo em promover inovações na forma de como o país lida com a problemática da seca (a exemplo de parcerias com Israel) , as evidências deste levantamento devem ser levadas ao conhecimento do Comitê Interministerial de Governança, a fim de que o mesmo avalie a oportunidade de distribuí-los aos ministérios envolvidos e aos responsáveis pelos estudos que vêm sendo empreendidos sobre o assunto.
	Ante o exposto, manifesto-me por que o Tribunal aprove o acórdão que ora submeto à apreciação deste Colegiado, enfatizando a importância do tema e a qualidade do trabalho produzido pelas unidades técnicas envolvidas.
TCU, Sala das Sessões Ministro Luciano Brandão Alves de Souza, em 7 de agosto de 2019.
JOÃO AUGUSTO RIBEIRO NARDES 
Relator

Ao tempo que agradeço os elogios feitos pelos eminentes Ministros Raimundo Carreiro e Vital do Rego, felicito-os pelas suas pertinentes considerações em assunto que é tão caro não só a os nordestinos desta Casa e do país, mas para todos os brasileiros que almejam viver em país mais justo e igualitário.
2.	Já manifestei em várias oportunidades, neste Plenário, a grande estima que tenho pelos irmãos do Nordeste e encanto especial que me despertam as paisagens maravilhosas daquela região. Penso, no entanto, que não se pode comparar meu sentimento gaúcho com os dos ministros desta Casa que compartilham, desde a infância, dos caminhos, sonhos e frustrações dessa gente do Semiárido.
3.	Esse sentimento guiou as manifestações dos Ministros Vital e Carreiro, e também do Presidente Múcio, a respeito do diagnóstico final desta fiscalização, em que a equipe de auditoria levantou o conjunto de programas governamentais relacionados às políticas públicas voltadas para convivência com o Semiárido. 
4.	Ainda que uma fiscalização tipo levantamento tenha por objetivo, segundo art. 238 do Regimento Interno do TCU, conhecer a organização e o funcionamento dos órgãos, identificar objetos e instrumentos de fiscalização, bem como avaliar a viabilidade de se realizar fiscalizações futuras, acolho de bom grado as sugestões de Suas Excelências, que compreenderam a necessidade de avançar um pouco mais, já nesta etapa processual, na proposta apresentada pela unidade técnica, por mim aperfeiçoada. 
5.	O eminente ministro Carreiro ressentiu-se de sermos mais propositivos e darmos conhecimento das conclusões do trabalho à pasta responsável por um conjunto importante das políticas identificadas. O não menos eminente ministro Vital, destacou a desarticulação, falta de integração e de compartilhamento de informações das múltiplas políticas e programas, identificados pela equipe de auditoria.
6.	Ao alinhar-me plenamente a essas preocupações, rememoro que a equipe de auditoria, na conclusão de seu relatório, propôs a realização de fiscalizações de governança das políticas públicas identificadas neste levantamento. Os dirigentes da unidade técnica, no entanto, ponderaram que tais fiscalizações fossem formuladas oportunamente, mediante procedimento específico e encaminhadas ao relator, por intermédio da Segecex, para manifestação quanto à conveniência de sua realização, bem como quanto ao enquadramento em uma das linhas de ação do Plano de Controle Externo. Nesse sentido, propôs o envio do relatório de auditoria a unidade técnica deste Tribunal para que tais trâmites fossem seguidos oportunamente, de acordo com as regras desta Casa.
7.	Receoso de que as múltiplas prioridades desta Casa pudessem atrasar a necessária proposição das fiscalizações - sequência natural deste levantamento -, achei por bem aperfeiçoar a proposta apresentada, de forma que este Tribunal determinasse à Segecex tal providência. Depois das manifestações de meus pares e sensível ao sentimento de urgência, manifestado no Plenário, creio necessário adequar a determinação exarada à Segecex, concedendo-se um prazo de 90 dias para que seja apresentado a este Plenário um planejamento completo dos trabalhos de fiscalização abrangendo o Semiárido brasileiro.
8.	Esse planejamento, conforme esclareci em meu voto, deve se utilizar não somente dos subsídios do relatório de auditoria produzido neste processo, mas também uma avaliação completa do grau de aderência dos ministérios condutores das políticas relacionadas ao Semiárido aos ditames do Decreto 9.203/2017, que institucionalizou a Política de Governança da Administração Pública Federal direta, autárquica e fundacional.
9.	Isso porque, a falta de articulação, de integração, de transparência dos resultados, além da ausência de monitoramento e avaliação do valor público gerado, é problema comum de tantas políticas quantas se apresentem neste Plenário para apreciação. É esse estado de coisas que guiam minha conhecida cruzada pela melhoria da governança pública em todos os níveis de governo, para que não tenhamos tristes diagnósticos como o presente, que indignou, particularmente, aos colegas nordestinos.
10.	Por pensar em soluções duradouras, que possam pôr fim à desgovernança bem delineada na fala do Ministro Vital, é que propus que o planejamento a ser trazido a este Plenário pela Segecex leve em consideração a situação atual de todas as instituições que executam programas e políticas relacionadas ao Semiárido. As unidades deste Tribunal, ao propor novas fiscalizações, devem ter um mapeamento completo da capacidade das diversas instituições listadas neste levantamento de dar cumprimento às boas práticas de liderança, estratégia e controle do referido decreto, bem como às diretrizes estabelecidas no art. 4° daquele normativo. Destaco que algumas dessas diretrizes, como as transcritas a seguir, coincidem com a preocupações externadas pelo ministro Carreiro e Vital: 
"I - direcionar ações para a busca de resultados para a sociedade, encontrando soluções tempestivas e inovadoras para lidar com a limitação de recursos e com as mudanças de prioridades;
 (...) 
III - monitorar o desempenho e avaliar a concepção, a implementação e os resultados das políticas e das ações prioritárias para assegurar que as diretrizes estratégicas sejam observadas;
IV - articular instituições e coordenar processos para melhorar a integração entre os diferentes níveis e esferas do setor público, com vistas a gerar, preservar e entregar valor público;
11.	Conforme expressei em meu voto, essas diretrizes, bem como os princípios e mecanismos de governança inserto no Decreto 9.203, deveriam estar sendo observados pelos Ministros de Estado e suas lideranças há quase dois anos e, caso estejam sendo devidamente implementados, por certo seriam capazes de mitigar boa parte dos riscos identificados neste trabalho.  É minha convicção de que a Política de Governança Pública do Governo Federal, inaugurada pelo referido normativo, e complementada por guias, manuais e outros normativos já editados, possa se constituir em um caminho seguro e perene por onde as demais políticas irão transitar com mais segurança.
12.	Nessa linha, sinto-me plenamente recompensando em perceber que essas minhas preocupações, atinentes à desgovernança de instituições e de políticas públicas, vão sendo assimiladas pelos ministros desta Casa. Regozijo-me pela fala do Ministro Vital do Rego, que resume, em sua manifestação no Plenário, outra grande prioridade que venho defendendo, no sentido de dar maior maturidade ao Centro de Governo do Poder Executivo Federal.
13.	Destacou o nobre ministro, a grande desarticulação entre as instituições que cuidam das políticas do Semiárido, identificada pela equipe de auditoria. Se puxarmos pela memória, identificaremos essa desarticulação e falta de integração, funções básicas de um Centro de Governo, como problema comum a tantas outras mazelas avaliadas neste Plenário, como no caso das Unidades de Pronto Atendimento (UPAS) , das creches inacabadas e abandonadas, e tantos outros casos.
14.	Por isso a importância dos destaques de Sua Excelência, que reforçou, com a legitimidade dos que deram passos infantis no solo árido do Nordeste brasileiro, "a importância da necessidade da indicação de uma coordenação específica dessas políticas públicas, haja vista a execução transversal por várias áreas do Governo". De fato, pelas preocupações externadas em meu voto, concordo plenamente com o Ministro Vital, para quem "é imprescindível que o Governo Federal crie mecanismos de integração entre os diversos agentes envolvidos nessas políticas públicas, que não morram por desarticulação ou não deixem de atender os seus objetivos".
15.	Talvez o único ponto que poderia afastar-me da completa comunhão de pensamentos com o Ministro Vital, reside na prudência em requerer providências mais imediatas sem um diagnóstico atualizado da real situação das diversas instituições, após a edição do Decreto 9.203, já que a equipe de auditoria não se debruçou sobre essa questão. Esse diagnóstico foi determinado à Segecex, que deve atualizar as informações deste levantamento com os relatórios de gestão das contas de cada pasta, deste ano. 
16.	Reconheço, no entanto, a urgência suscitada pelos ministros Carreiro e Vital, e proponho, de bom grado, uma alteração na deliberação por mim proposta, de encaminhar cópia deste trabalho à Casa Civil, na condição de coordenadora do Comitê Interministerial de Governança. No intuito de atender aos meus pares, a deliberação deve ser adequada, e depois monitorada, para solicitar que aquele Comitê, ao avaliar os diagnósticos expressos neste relatório, informe ao Tribunal, no prazo de 90 dias, a possibilidade de se criar um arranjo institucional no seio do Centro de Governo, capaz de coordenar e articular as diversas políticas e programas ligados ao Semiárido brasileiro, bem como de disponibilizar um painel de controle para dar ciência a todas as instituições envolvidas e à sociedade, dos resultados que vêm sendo alcançados com as políticas do Semiárido.
	Ante o exposto, incorporo à minha proposta de acórdão, as brilhantes contribuições dos eminentes ministros Raimundo Carreiro e Vital do Rego.
TCU, Sala das Sessões Ministro Luciano Brandão Alves de Souza, em 14 de agosto de 2019.
JOÃO AUGUSTO RIBEIRO NARDES 
Relator